---
title: "Modelo de efectos aleatorios: Tesis de Magister"
format:
  html: 
    code-fold: true
    html-math-method: katex
    number-sections: true
    code-link: true
    title-block-banner: true
    theme:
      - pretty.scss
  pdf: 
    geometry: margin=2cm
    template-partials: 
      - title.tex
    keep-tex: true
    include-in-header:
      text: |
        \usepackage[noblocks]{authblk}
        \renewcommand*{\Authsep}{, }
        \renewcommand*{\Authand}{, }
        \renewcommand*{\Authands}{, }
        \renewcommand\Affilfont{\small}
    number-sections: true
editor: source
author:   
  - name: René Canales
    affiliations:
      - ref: 1
      - ref: 2     
affiliations: 
  - id: 1
    name: Instituto de Sociología, Pontificia Universidad Católica de Chile
  - id: 2
    name: Centro de estudios del conflicto y cohesión social (COES)
citeproc: true
abstract: | 
  \newline
  **Keywords**: 
link-citations: true
linestretch: 1.5       
mainfont: Times New Roman
fontsize: 13pt          
colorlinks: true
fig-height: 4
fig-width: 7.5
---

## Librerías y Data

```{r}
#| results: false
#| warning: false
#| message: false

if (!require("pacman")) install.packages("pacman")

pacman::p_load(tidyverse,
               dplyr,
               plm, #Panel Models
               lme4, # Modelos Mixtos
               modelsummary, # Tablas
               ggplot2, 
               sjplot, # Gráficos de Efectos
               broom,
               broom.mixed, # Extraer Resultados de los modelos mixtos
               here,
               texreg)

load("~/GitHub/protest_effects/input/data/proc/elsoc_long.RData")
```

# Preparación de Datos Longitudinales
```{r}
#| warning: false
#| message: false
#| results: false

elsoc_panel <- elsoc_long %>%
    # Seleccionar variables relevantes
    mutate(
      # Variables principales
      idencuesta = idencuesta,
      ola = ola,
      
      # Variables de protesta
      marcha = as.numeric(marcha),  # Variable dependiente principal
      
      # Variables educación (numéricas)
      educ_encuestado = as.numeric(educ_encuestado),
      educ_padre = as.numeric(educ_padre),
      educ_madre = as.numeric(educ_madre),
      
      # Variables de control
      edad = as.numeric(edad),
      genero = as.factor(genero),
      region = as.factor(region),
      ideologia = as.numeric(ideologia),
      
      # Crear variables derivadas
      educ_padres_max = pmax(educ_padre, educ_madre, na.rm = TRUE),
      
      # Movilidad educacional -> Se calcula Movilidad Absoluta
      movilidad_educ = educ_encuestado - educ_padres_max,
      
      # Educación categórica del encuestado
      educ_cat = case_when(
        educ_encuestado <= 3 ~ "Básica o menos",
        educ_encuestado == 4 ~ "Media incompleta", 
        educ_encuestado == 5 ~ "Media completa",
        educ_encuestado == 6 ~ "Técnica superior",
        educ_encuestado == 7 ~ "Universitaria incompleta",
        educ_encuestado >= 8 ~ "Universitaria completa+",
        TRUE ~ NA_character_
      ),
      
      # Educación categórica de los padres
      educ_padres_cat = case_when(
        educ_padres_max <= 3 ~ "Básica o menos",
        educ_padres_max == 4 ~ "Media incompleta", 
        educ_padres_max == 5 ~ "Media completa",
        educ_padres_max == 6 ~ "Técnica superior",
        educ_padres_max >= 7 ~ "Universitaria+",
        TRUE ~ NA_character_
      ),
      
      # Tipología de movilidad
      tipo_movilidad = case_when(
        movilidad_educ < -1 ~ "Descendente",
        movilidad_educ >= -1 & movilidad_educ <= 1 ~ "Sin movilidad",
        movilidad_educ > 1 & movilidad_educ <= 3 ~ "Ascendente moderada",
        movilidad_educ > 3 ~ "Ascendente alta",
        TRUE ~ NA_character_
      ),
      
      # Variables temporales
      post_estallido = ifelse(ola >= 4, 1, 0), # Ola 4+ es post estallido: Se controla por el momento histórico y asó poder ver el efecto de educación post-estallido
      
      # Factorizar variables categóricas
      educ_cat = factor(educ_cat, levels = c("Básica o menos", "Media incompleta", 
                                             "Media completa", "Técnica superior", 
                                             "Universitaria incompleta", 
                                             "Universitaria completa+")),
      educ_padres_cat = factor(educ_padres_cat),
      tipo_movilidad = factor(tipo_movilidad)
    ) %>%
    
    # Filtrar observaciones válidas para análisis longitudinal
    filter(
      !is.na(marcha), 
      !is.na(educ_encuestado),
      !is.na(edad)
    ) %>%
    
    # Ordenar por individuo y tiempo
    arrange(idencuesta, ola)
```

## Modelos de efectos aleatorios

```{r}
#| warning: false
#| message: false


# MODELO 1: Efecto lineal básico
modelo1 <- lmer(marcha ~ educ_encuestado + edad + genero + post_estallido + 
                  (1 | idencuesta), 
                data = elsoc_panel, REML = FALSE)

screenreg(modelo1)


# MODELO 2: Educación + educación parental
data_completa <- elsoc_panel %>% filter(!is.na(educ_padre), !is.na(educ_madre))

modelo2 <- lmer(marcha ~ educ_encuestado + educ_padre + educ_madre + 
                  edad + genero + post_estallido + 
                  (1 | idencuesta), 
                data = data_completa, REML = FALSE)

screenreg(modelo2)

# MODELO 3: Efectos categóricos
modelo3 <- lmer(marcha ~ educ_cat + educ_padres_cat + 
                  edad + genero + post_estallido + 
                  (1 | idencuesta), 
                data = data_completa, REML = FALSE)

screenreg(modelo3)

# MODELO 4: Con movilidad educacional
data_completa <- data_completa %>% filter(!is.na(movilidad_educ))

modelo4 <- lmer(marcha ~ educ_encuestado + educ_padres_max + movilidad_educ + 
                  edad + genero + post_estallido + 
                  (1 | idencuesta), 
                data = data_completa, REML = FALSE)

screenreg(modelo4)

# MODELO 5: Interacción educación × periodo
modelo5 <- lmer(marcha ~ educ_encuestado * post_estallido + educ_padre + educ_madre + 
                  edad + genero + 
                  (1 | idencuesta), 
                data = data_completa, REML = FALSE)

# MODELO 6: Modelo completo con interacciones
modelo6 <- lmer(marcha ~ educ_cat * tipo_movilidad + post_estallido + 
                  edad + genero + 
                  (1 | idencuesta), 
                data = data_completa, REML = FALSE)

# Lista de modelos
modelos_aleatorios <- list(
  "Lineal básico" = modelo1,
  "Con padres" = modelo2, 
  "Categórico" = modelo3,
  "Con movilidad" = modelo4,
  "Interacción temporal" = modelo5,
  "Completo" = modelo6
)

# Función para extraer información de ajuste
extraer_info_ajuste <- function(modelos) {
  info <- data.frame(
    Modelo = character(),
    N_observaciones = numeric(),
    N_individuos = numeric(),
    AIC = numeric(),
    BIC = numeric(),
    stringsAsFactors = FALSE
  )
  
  for(i in seq_along(modelos)) {
    modelo <- modelos[[i]]
    info <- rbind(info, data.frame(
      Modelo = names(modelos)[i],
      N_observaciones = nobs(modelo),
      N_individuos = length(unique(model.frame(modelo)$idencuesta)),
      AIC = round(AIC(modelo), 2),
      BIC = round(BIC(modelo), 2),
      stringsAsFactors = FALSE
    ))
  }
  return(info)
}

# Extraer información de ajuste
info_ajuste_aleatorios <- extraer_info_ajuste(modelos_aleatorios)

# Mostrar información de ajuste
print("=== INFORMACIÓN DE AJUSTE DE MODELOS DE EFECTOS ALEATORIOS ===")
print(info_ajuste_aleatorios)

# Función para mostrar resultados formateos
mostrar_resultados_aleatorios <- function(modelos) {
  for(i in seq_along(modelos)) {
    cat("\n" , "=== MODELO:", names(modelos)[i], "===\n")
    print(summary(modelos[[i]]))
    cat("\n", rep("-", 50), "\n")
  }
}

# Si quieres ver todos los resultados (descomenta la siguiente línea)
mostrar_resultados_aleatorios(modelos_aleatorios)
```

## Análisis de Modelos de Efectos Aleatorios
1. Comparación con Efectos Fijos

Diferencias metodológicas clave:

- Efectos aleatorios: Asumen que la heterogeneidad individual no está correlacionada con las variables explicativas
- Efectos fijos: Controlan por toda la heterogeneidad individual (correlacionada o no)

2. Resultados de Educación del Encuestado

Interpretación: Los coeficientes son prácticamente idénticos, sugiriendo que:

- No hay sesgo significativo por heterogeneidad individual no observada
- La educación es exógena respecto a características individuales fijas que afectan participación en marchas
- Robustez de los resultados principales

3. Educación Parental

Efectos aleatorios:
- Educación padre: 0.018 (t=2.44, significativo)
- Educación madre: 0.006 (t=0.74, no significativo)

Consistencia: Misma magnitud y significancia que en efectos fijos, confirmando la robustez del hallazgo de que solo la educación paterna tiene efecto residual.

4. Interacción Temporal (Modelo 5)
Hallazgo clave: educ_encuestado:post_estallido = -0.051 (t=-4.48, p<0.001)

Esto sugeriría que:
- Antes del estallido: Efecto de educación = 0.066 puntos
- Después del estallido: Efecto de educación = 0.066 - 0.051 = 0.015 puntos

Implicación: El efecto de la educación sobre participación en marchas disminuyó significativamente después del estallido social

5. Ajuste de Modelos
Mejor modelo por AIC: Interacción temporal (10,206.2)

Captura heterogeneidad temporal importante
Consistente entre efectos fijos y aleatorios

6. Modelo Categórico (Gradiente Educacional)

Efectos by nivel educativo:

Media incompleta: +0.052
Media completa: +0.099
Técnica superior: +0.210
Universitaria incompleta: +0.129
Universitaria completa+: +0.396 (efecto más fuerte)

Patrón: Relación no completamente lineal - hay un salto importante en educación universitaria completa.

# Interacción Temporal (MÁXIMA PRIORIDAD)

- Mejor ajuste estadístico (AIC más bajo)
- Hallazgo sustantivo clave: Cambio en el efecto de educación post-estallido
- Implicaciones teóricas importantes sobre democratización de la participación

```{r}
#| warning: false
#| message: false

library(marginaleffects)

# 1. Efectos marginales por período
avg_slopes(modelo5, by = "post_estallido")

# 2. Crear grid completo manualmente
nuevo_data <- expand.grid(
  educ_encuestado = c(8, 12, 16),
  post_estallido = c(0, 1)
)

# Agregar las otras variables con valores típicos
nuevo_data$educ_padre <- mean(data_completa$educ_padre, na.rm = TRUE)
nuevo_data$educ_madre <- mean(data_completa$educ_madre, na.rm = TRUE) 
nuevo_data$edad <- mean(data_completa$edad, na.rm = TRUE)
nuevo_data$genero <- data_completa$genero[1]  # primer valor

# Predicciones
pred_resultado <- predictions(modelo5, data = nuevo_data)
print(pred_resultado)

ggplot(data_completa, aes(x = educ_encuestado, y = marcha, 
                         color = factor(post_estallido))) +
  geom_point(alpha = 0.3) +
  geom_smooth(method = "lm", se = TRUE) +
  labs(title = "Cambio en el Efecto de Educación Post-Estallido",
       x = "Años de educación", 
       y = "Participación en marchas",
       color = "Período") +
  scale_color_discrete(labels = c("Pre-estallido", "Post-estallido")) +
  theme_minimal()
```

1. Convergencia de Pendientes

Pre-estallido (rojo): Pendiente más pronunciada - educación tiene mayor efecto
Post-estallido (azul): Pendiente más suave - educación tiene menor efecto
Las líneas convergen hacia la derecha, confirmando la interacción negativa

2. Democratización de la Participación

Brecha educacional se reduce: La diferencia entre alta y baja educación es menor post-estallido
Participación base aumenta: El intercepto post-estallido parece ligeramente más alto
"Techo" similar: Los más educados participan de forma similar en ambos períodos

3. Magnitud del Cambio

La diferencia entre las pendientes es visualmente clara y estadísticamente significativa (t=-4.48)
El cambio es más pronunciado en los niveles bajos de educación (lado izquierdo del gráfico)

```{r}
#| warning: false
#| message: false

# Modelo con interacción completa
modelo_cat_temporal <- lmer(marcha ~ educ_cat * post_estallido + 
                           educ_padres_cat + edad + genero + 
                           (1 | idencuesta), 
                           data = data_completa, REML = FALSE)

summary(modelo_cat_temporal)

# Efectos marginales por categoría educativa y período
library(marginaleffects)
efectos_cat <- avg_slopes(modelo_cat_temporal, 
                         variables = "post_estallido", 
                         by = "educ_cat")
print(efectos_cat)
```

```{r}
#| warning: false
#| message: false


# Crear tabla para visualización
resultados_viz <- data.frame(
  educ_cat = c("Básica o menos", "Media incompleta", "Media completa", 
               "Técnica superior", "Universitaria incompleta", "Universitaria completa+"),
  estimate = c(0.028, 0.108, 0.070, -0.081, -0.070, -0.256),
  se = c(0.0635, 0.0746, 0.0469, 0.1206, 0.0691, 0.0493),
  significativo = c(FALSE, FALSE, FALSE, FALSE, FALSE, TRUE)
)

# Gráfico de coeficientes
ggplot(resultados_viz, aes(x = reorder(educ_cat, estimate), y = estimate,
                          color = significativo)) +
  geom_point(size = 4) +
  geom_errorbar(aes(ymin = estimate - 1.96*se, ymax = estimate + 1.96*se),
                width = 0.3) +
  geom_hline(yintercept = 0, linetype = "dashed", color = "gray") +
  coord_flip() +
  scale_color_manual(values = c("gray60", "red")) +
  labs(title = "Cambio en Participación Post-Estallido por Nivel Educativo",
       subtitle = "Efecto de la interacción educación × post-estallido",
       x = "Nivel educativo", y = "Cambio en participación",
       color = "Significativo") +
  theme_minimal()
```
Eje X: Cambio en Participación

Valores negativos (izquierda): Reducción en participación post-estallido
Valores positivos (derecha): Aumento en participación post-estallido
Línea vertical en 0: Sin cambio

Eje Y: Niveles Educativos (ordenados por cambio)

Arriba: Grupos que más aumentaron
Abajo: Grupos que más disminuyeron

Colores:

Gris: Cambios no estadísticamente significativos
Rojo: Cambios estadísticamente significativos (p<0.05)

Patrón Principal Visualizado:
1. Solo un Grupo Cambia Significativamente

Universitaria completa+: Única categoría en rojo
Reducción significativa de ~0.25 puntos
Todos los demás: Cambios no significativos (gris)

2. Gradiente Educacional

Educación baja (arriba): Cambios levemente positivos pero no significativos
Educación alta (abajo): Cambios negativos, solo universitarios significativo

3. Patrón de "Convergencia Selectiva"
El gráfico muestra que la democratización proviene exclusivamente de que los universitarios completos redujeron significativamente su participación, mientras todos los demás grupos se mantuvieron relativamente estables.
Implicaciones del Gráfico:
Refinamiento de la Interpretación

NO hay movilización masiva de los menos educados
SÍ hay desmovilización específica de los más educados
El cambio es SELECTIVO, no general

Robustez Estadística

Solo una de las seis categorías cambia significativamente
Sugiere que el efecto está altamente concentrado en el grupo más educado
Todos los otros cambios pueden ser ruido estadístico

Conclusión Principal:
La democratización de la participación en marchas post-estallido chileno es un fenómeno de "techo", no de "piso" - los universitarios se retiraron parcialmente, reduciendo la desigualdad participativa, pero sin que hubiera una movilización significativa de otros grupos sociales.

La democratización fue por "techo" (ceiling effect) en los más educados, no por "piso" (floor effect) en los menos educados. Esto sugiere dinámicas de diferenciación de clase más que inclusión masiva

```{r}
#| warning: false
#| message: false
#| echo: false
#| results: false


# Verificar distribución de datos
table(data_completa$educ_cat, data_completa$post_estallido)

# Medias por grupo (método más simple)
library(dplyr)

medias_por_grupo <- data_completa %>%
  group_by(educ_cat, post_estallido) %>%
  summarise(
    media = mean(marcha, na.rm = TRUE),
    n = n(),
    .groups = "drop"
  )

print(medias_por_grupo)

# Formato wide para ver cambios
medias_wide <- medias_por_grupo %>%
  pivot_wider(names_from = post_estallido, 
              values_from = c(media, n),
              names_sep = "_periodo_")

print(medias_wide)
```

Tentativo: La democratización política en crisis NO proviene principalmente de movilización masiva de los excluidos, sino de "desmovilización selectiva" de las élites educadas.

Categórico (ALTA PRIORIDAD)
Por qué es valioso:

Revela no-linealidades que el modelo lineal oculta
Umbral en universitaria completa+ (efecto 4x mayor que media)
Gradiente educacional más realista

Análisis adicionales recomendados:

```{r}
#| warning: false
#| message: false

library(emmeans)
library(lme4)

# 1. Contrastes específicos entre niveles
emmeans::contrast(emmeans(modelo3, "educ_cat"), method = "pairwise")

# 2. Tendencia no-lineal
#  marginaleffects::avg_slopes(modelo3, variables = "educ_cat", 
#                           hypothesis = "pairwise")

# 3. Interacción categórica × temporal
modelo_cat_temporal <- lmer(marcha ~ educ_cat * post_estallido + 
                           educ_padres_cat + edad + genero + 
                           (1 | idencuesta), data = data_completa)
```

RECOMENDACIÓN DE SECUENCIA ANALÍTICA
Fase 1: Profundización de hallazgos clave

Interacción temporal → Paper principal
Modelo categórico → Análisis complementario

Fase 2: Exploración de mecanismos

Movilidad educacional → Análisis de trayectorias
Heterogeneidad por grupos → Análisis de moderadores

Fase 3: Robustez y extensiones

Modelos alternativos → Verificación
Análisis de mediación → Mecanismos causales (si tienes datos)


a) Especificaciones alternativas
```{r}
# Modelo con controles adicionales
#modelo_robusto <- lmer(marcha ~ educ_encuestado + edad + I(edad^2) + 
#                      genero + ingreso + zona_residencia + post_estallido +
#                      (1 | idencuesta), data = data_completa)

# Modelo con efectos fijos temporales
modelo_tiempo_fijo <- lmer(marcha ~ educ_encuestado + edad + genero +
                          factor(ola) + 
                          (1 | idencuesta), data = data_completa)
modelo_tiempo_fijo
```

b) Análisis de sensibilidad
```{r}
# Diferentes definiciones de la variable dependiente
# Si marcha tiene muchos ceros, considerar:
# - Modelo Tobit/censurado
# - Modelo de dos partes (participación + intensidad)
# - Categorización binaria (participó vs no participó)

# modelo_binario <- glmer(marcha_binaria ~ educ_encuestado + edad + genero + 
#                       post_estallido + (1 | idencuesta),
#                       family = binomial, data = data)
```


# Efectos de la Educación sobre la Participación en Marchas: Interpretación de Resultados de Efectos Fijos

## 1. Contexto Metodológico

### Especificación del Modelo
Los modelos de efectos fijos individuales permiten identificar el **efecto causal within** de cambios en educación sobre la participación en marchas, controlando por heterogeneidad individual no observada que permanece constante en el tiempo. Esta especificación es particularmente valiosa para el estudio de educación y participación política porque:

- **Controla por factores individuales fijos**: motivación política, valores familiares, personalidad
- **Identifica efectos de movilidad educacional**: cambios en educación dentro del mismo individuo
- **Minimiza sesgo de selección**: características no observadas que afectan tanto educación como participación

### Variable Dependiente
La participación en marchas se mide en escala ordinal 1-5 (Nunca - Muy Frecuentemente), capturando la **intensidad** de participación en actividades de protesta, una forma específica de participación política no convencional.

## 2. Resultados Principales

### Educación del Encuestado (Efecto Within)

**Magnitud del efecto**: 0.051-0.066 puntos por año adicional de educación
- **Modelo lineal básico**: 0.051 (SE=0.003, p<0.001)
- **Modelos con controles familiares**: 0.057-0.066
- **Robustez**: Efecto consistente y altamente significativo en todas las especificaciones

**Interpretación práctica**:
- Un año adicional de educación aumenta la frecuencia de participación en marchas en **0.05-0.07 puntos** en la escala 1-5
- Diferencia **educación universitaria vs. media** (4-5 años): **0.20-0.35 puntos**
- Diferencia **educación universitaria vs. básica** (8+ años): **0.40-0.56 puntos**
- En términos porcentuales: **1.25-1.75% de la escala** por año adicional

### Educación Paterna (Efecto Between)

**Magnitud del efecto**: ~0.018 puntos por año de educación del padre
- **Efecto pequeño pero estadísticamente significativo** (p<0.05)
- **Consistente** entre modelos que incluyen background familiar
- Representa aproximadamente **1/3 del efecto** de la educación propia

**Interpretación**:
- Diferencia padre universitario vs. básico: ~0.14 puntos adicionales en participación
- Sugiere **transmisión intergeneracional** de capital político, pero con magnitud limitada

### Educación Materna (Sin Efecto)

**Resultado**: Efecto no significativo (~0.006, intervalos de confianza incluyen 0)
- Contrasta con educación paterna
- Posible reflejo de **diferencias generacionales** en roles de transmisión política
- Consistente con literatura sobre predominio paterno en socialización política en contextos tradicionales

## 3. Interpretación Teórica

### Movilidad Educacional vs. Reproducción Social

Los resultados apoyan fuertemente la **hipótesis de empowerment individual** sobre la de **mera reproducción de clase**:

1. **Predominio del efecto individual**: La educación propia tiene efectos 3 veces mayores que el background familiar
2. **Efectos within robustos**: Cambios en educación dentro del mismo individuo predicen cambios en participación
3. **Control por heterogeneidad**: Los efectos persisten controlando por características familiares y individuales fijas

### Mecanismos Causales Plausibles

**Recursos cognitivos y políticos**:
- Mayor **capacidad de procesamiento** de información política
- Desarrollo de **habilidades cívicas** (organización, comunicación, liderazgo)
- **Autoeficacia política** incrementada

**Capital social y redes**:
- Expansión de **redes sociales** con individuos políticamente activos
- Exposición a **diversidad ideológica** y debates políticos
- **Identificación con grupos** sociales más participativos

**Valores y actitudes**:
- **Liberalización de valores** asociada con educación superior
- Mayor **tolerancia a la diversidad** y apoyo a derechos civiles
- **Conciencia crítica** sobre desigualdades y problemas sociales

## 4. Magnitud y Significancia Práctica

### Efectos Modestos pero Sistemáticos

Los efectos encontrados son **estadísticamente robustos** pero **sustantivamente moderados**:

- **Realismo**: Coherente con evidencia internacional sobre educación y participación
- **Acumulación**: Diferencias educacionales importantes (8+ años) generan cambios detectables
- **Estabilidad temporal**: Efectos consistentes sugieren relación duradera

### Comparación con Literatura

**Consistente con estudios previos** que encuentran:
- Efectos positivos de educación sobre participación política no convencional
- Predominio de efectos individuales sobre familiares en comportamiento político
- Magnitudes modestas pero significativas para variables educacionales

## 5. Limitaciones y Consideraciones

### Direccionalidad Causal

Aunque los efectos fijos controlan por muchas fuentes de endogeneidad, persisten algunas limitaciones:
- **Eventos vitales**: Cambios simultáneos en educación y motivación política
- **Selección temporal**: Timing de educación puede estar correlacionado con ciclos políticos

### Generalización

- **Contexto específico**: Resultados corresponden a datos ELSOC Chile
- **Periodo temporal**: Efectos pueden variar según contexto político nacional
- **Tipo de participación**: Específico para participación en marchas/protestas

## 6. Implicaciones

### Para Política Pública

1. **Educación como herramienta democrática**: Inversión educacional tiene retornos en participación cívica
2. **Efectos a largo plazo**: Políticas educacionales impactan la cultura política generacional
3. **Movilidad social**: Educación puede romper patrones de exclusión política familiar

### Para Investigación Futura

1. **Mecanismos específicos**: Investigar qué aspectos de la educación (contenidos, redes, credenciales) impulsan participación
2. **Heterogeneidad de efectos**: Explorar variación por género, clase social, o región
3. **Tipos de participación**: Comparar efectos en participación convencional vs. no convencional

## Conclusión

Los resultados demuestran un **efecto causal robusto** de la educación individual sobre la participación en marchas, con magnitud práctica significativa y evidencia sólida de que la **movilidad educacional** tiene efectos empoderadores más allá de la mera **reproducción del capital cultural familiar**. Este hallazgo contribuye a la comprensión de cómo la educación funciona como mecanismo de inclusión democrática y transformación social.
