```{r}
#| include: false
knitr::opts_chunk$set(
  echo = FALSE,
  warning = FALSE,
  message = FALSE
)

library(dplyr)
library(ggplot2)
library(glmmTMB)
library(texreg)
library(ggeffects)
library(patchwork)
library(gt)
library(kableExtra)
library(here)
library(modelsummary)
library(stargazer)

# Cargar datos
load(here("input/data/proc/elsoc_final_2.RData"))
```

# Resultados

En el presente apartado se presentan los resultados de los factores que moldean la justificación de la violencia en el contexto de la protesta social en Chile. Utilizando datos longitudinales de ELSOC (2016-2023), se analiza cómo la participación en manifestaciones modera el efecto del nivel educativo y la clase social en la justificación de la violencia ejercida tanto por manifestantes como por la policía.

```{r}
#| warning: false
#| message: false
#| echo: false
#| results: false


# Paso 1: Convertir a factor no ordenado
elsoc_final_2 <- elsoc_final_2 %>%
  mutate(
    educ_cat_unordered = factor(educ_cat_factor, ordered = FALSE),
    movilidad_cat_unordered = factor(movilidad_cat_factor, ordered = FALSE)
  )

# Paso 2: Crear índice consistente de violencia en protestas (solo variables en todas las olas)
elsoc_final_2 <- elsoc_final_2 %>%
  mutate(
    # Índice consistente temporal (solo estudiantes y trabajadores)
    justif_violencia_protesta_consistente = rowMeans(
      dplyr::select(., violencia_trabajadores, violencia_estudiantes), 
      na.rm = TRUE
    ),
    # Índice amplio (todas las variables disponibles por ola)
    justif_violencia_protesta_amplio = justif_violencia_protesta
  )

# Verificar disponibilidad por ola
elsoc_final_2 %>%
  group_by(year) %>%
  summarise(
    n = n(),
    estudiantes = sum(!is.na(violencia_estudiantes)),
    trabajadores = sum(!is.na(violencia_trabajadores)),
    inmobiliario = sum(!is.na(violencia_inmobiliario)),
    transporte = sum(!is.na(violencia_transporte)),
    locales = sum(!is.na(violencia_locales)),
    carab_marchas = sum(!is.na(violencia_carabineros_marchas)),
    carab_tomas = sum(!is.na(violencia_carabineros_tomas))
  ) %>%
  print()

```

## Estadísticos Descriptivos

### Justificación de violencia por nivel educativo

Los patrones observados en la @tbl-justificacion-educ muestran un patrón relevante. Entre quienes no participan en protestas, un mayor nivel educativo iría de la mano con una ligera reducción en la justificación de la violencia en manifestaciones, con medias que bajan de aproximadamente 1.90 a 1.80. Sin embargo, esta tendencia cambia para quienes sí participan: aquellos participantes con educación universitaria son, de hecho, quienes muestran los niveles más altos de justificación, alcanzando medias en torno a 2.10 y 2.20. Este efecto de la educación parece ser específico de la violencia en protestas, ya que, en contraste, la justificación de la violencia estatal exhibe un patrón mucho más estable, con una variación considerablemente menor entre los distintos niveles educativos.

```{r}
#| label: tbl-justificacion-educ
#| tbl-cap: "Justificación de violencia según nivel educativo y participación en protestas"
#| echo: false
#| warning: false

# Redefinir los labels del factor:
elsoc_final_2 <- elsoc_final_2 %>%
  mutate(
    educ_cat_unordered = factor(
      educ_cat_unordered,
      labels = c(
        "Media completa o menos",
        "Téc. sup.incompleta",
        "Téc. sup.completa",
        "Univ. incompleta",
        "Univ. completa"
      )
    )
  )

elsoc_final_2 %>%
  filter(!is.na(educ_cat_unordered) & !is.na(protesta_dummy)) %>%
  group_by(educ_cat_unordered, Participacion = factor(protesta_dummy, 
                                                       labels = c("No participó", "Participó"))) %>%
  summarise(
    N = n(),
    `Viol. Protestas` = round(mean(justif_violencia_protesta_consistente, na.rm = TRUE), 2),
    `DE` = round(sd(justif_violencia_protesta_consistente, na.rm = TRUE), 2),
    `Viol. Estatal` = round(mean(justif_violencia_estatal, na.rm = TRUE), 2),
    `DE ` = round(sd(justif_violencia_estatal, na.rm = TRUE), 2),
    .groups = "drop"
  ) %>%
  knitr::kable(
    col.names = c("Educación", "Participación", "N", "Media", "DE", "Media", "DE"),
    align = c("l", "l", "c", "c", "c", "c", "c")
  ) %>%
  kable_styling(
    bootstrap_options = c("striped", "hover"),
    full_width = FALSE,
    position = "center"
  ) %>%
  add_header_above(c(" " = 2, " " = 1, "Viol. Protestas" = 2, "Viol. Estatal" = 2)) %>%
  footnote(
    general = "Escala 1-5 donde 1 = Nunca se justifica y 5 = Siempre se justifica",
    general_title = "Nota:"
  )
```

### Justificación de violencia por clase social

Cuando observamos la clase social, los resultados son igualmente llamativos. Como se aprecia en la @tbl-justificacion-clase, la clase trabajadora (Working class) que no participa en protestas parte de un nivel de justificación de la violencia en protestas más alto (~2.2) en comparación con la clase de servicio (Service class) (~1.64). Sin embargo, al participar, es la clase de servicio la que experimenta el incremento más pronunciado en la justificación, saltando de ~1.64 a ~2.22. Este cambio diferencial resulta en una especie de convergencia: las diferencias iniciales observadas entre clases se reducen significativamente entre quienes participan activamente en protestas.

```{r}
#| label: tbl-justificacion-clase
#| tbl-cap: "Justificación de violencia según clase social y participación en protestas"
#| echo: false
#| warning: false

elsoc_final_2 %>%
  filter(!is.na(egp3) & !is.na(protesta_dummy)) %>%
  group_by(egp3, Participacion = factor(protesta_dummy, 
                                         labels = c("No participó", "Participó"))) %>%
  summarise(
    N = n(),
    `Viol. Protestas` = round(mean(justif_violencia_protesta_consistente, na.rm = TRUE), 2),
    `DE` = round(sd(justif_violencia_protesta_consistente, na.rm = TRUE), 2),
    `Viol. Estatal` = round(mean(justif_violencia_estatal, na.rm = TRUE), 2),
    `DE ` = round(sd(justif_violencia_estatal, na.rm = TRUE), 2),
    .groups = "drop"
  ) %>%
  knitr::kable(
    col.names = c("Clase Social", "Participación", "N", "Media", "DE", "Media", "DE"),
    align = c("l", "l", "c", "c", "c", "c", "c")
  ) %>%
  kable_styling(
    bootstrap_options = c("striped", "hover"),
    full_width = FALSE,
    position = "center"
  ) %>%
  add_header_above(c(" " = 2, " " = 1, "Viol. Protestas" = 2, "Viol. Estatal" = 2)) %>%
  footnote(
    general = "Escala 1-5 donde 1 = Nunca se justifica y 5 = Siempre se justifica",
    general_title = "Nota:"
  )
```

### Distribución de participación en protestas

```{r}
#| label: fig-participacion-distribucion
#| fig-cap: "Distribución de participación en protestas por educación y clase"
#| fig-height: 6
#| fig-width: 13
#| out-width: "100%"
#| echo: false
#| warning: false  

# Panel A: Por educación
plot_part_educ <- elsoc_final_2 %>%
  filter(!is.na(educ_cat_unordered) & !is.na(protesta_dummy)) %>%
  group_by(educ_cat_unordered) %>%
  summarise(
    Total = n(),
    Participaron = sum(protesta_dummy),
    Porcentaje = 100 * Participaron / Total,
    .groups = "drop"
  ) %>%
  ggplot(aes(x = educ_cat_unordered, y = Porcentaje)) +
  geom_col(fill = "#0073C2FF", width = 0.7) +
  geom_text(aes(label = paste0(round(Porcentaje, 1), "%")), 
            vjust = -0.5, size = 3) +
  labs( 
    title = "Participación por Nivel Educativo",
    x = "Nivel Educativo",
    y = "% que Participó"
  ) +
  theme_minimal(base_size = 10) +
  theme(
    axis.text.x = element_text(angle = 45, hjust = 1, size = 8),
    axis.title = element_text(size = 9),
    plot.title = element_text(size = 10)
  ) +
  ylim(0, 35)

# Panel B: Por clase
plot_part_clase <- elsoc_final_2 %>%
  filter(!is.na(egp3) & !is.na(protesta_dummy)) %>%
  group_by(egp3) %>%
  summarise(
    Total = n(),
    Participaron = sum(protesta_dummy),
    Porcentaje = 100 * Participaron / Total,
    .groups = "drop"
  ) %>%
  ggplot(aes(x = egp3, y = Porcentaje)) +
  geom_col(fill = "#00BA38", width = 0.6) +
  geom_text(aes(label = paste0(round(Porcentaje, 1), "%")), 
            vjust = -0.5, size = 3) +
  labs( 
    title = "Participación por Clase Social",
    x = "Clase Social (EGP)",
    y = "% que Participó") +
  theme_minimal(base_size = 10) +
  theme(
    axis.text.x = element_text(angle = 45, hjust = 1, size = 8),
    axis.title = element_text(size = 9),
    plot.title = element_text(size = 10)
  ) +
  ylim(0, 35)

# Combinar los dos gráficos
plot_part_educ + plot_part_clase +
  plot_annotation(
    tag_levels = 'A',
    caption = "Elaboración propia con ELSOC 2016-2023. Participación en últimos 12 meses.",
    theme = theme(plot.caption = element_text(size = 8))
  )
```

El gráfico de la @fig-participacion-distribucion muestra la tendencia que tiene la educación y la clase sobre la participación. Primeramente, podemos ver que esta aumenta consistentemente con el nivel educativo, creciendo desde un ~15% entre quienes tienen secundaria incompleta hasta un ~25% para aquellos con educación universitaria completa. Por otro lado, la clase social también muestra una brecha: la clase servicios participa ligeramente más (~22%) en comparación con la clase trabajadora (~18%). Podríamos afirmar que esto es consistente con la tendencia por nivel educativo, considerando que la clase de servicios tiende a ser, asimismo, la que reporta los mayores niveles de educación. Esta implicancia es crucial, dado que los participantes y no-participantes difieren en su composición, los análisis de interacción resultan fundamentales para comprender correctamente los efectos.

```{r}
#| label: fig-justificacion-distribucion
#| fig-cap: "Justificación promedio de violencia en protestas y estatal por educación y clase social"
#| fig-height: 8
#| fig-width: 13
#| out-width: "100%"
#| echo: false
#| warning: false

# Panel A: Justificación por educación
justif_educ <- elsoc_final_2 %>%
  filter(!is.na(educ_cat_unordered)) %>%
  group_by(educ_cat_unordered) %>%
  summarise(
    `Viol. en Protestas` = mean(justif_violencia_protesta_consistente, na.rm = TRUE),
    `Viol. Estatal` = mean(justif_violencia_estatal, na.rm = TRUE),
    n = n(),
    .groups = "drop"
  ) %>%
  tidyr::pivot_longer(cols = starts_with("Viol"), 
                      names_to = "Tipo", 
                      values_to = "Justificacion")

p1 <- ggplot(justif_educ, aes(x = educ_cat_unordered, y = Justificacion, fill = Tipo)) +
  geom_col(position = "dodge", width = 0.7) +
  geom_text(aes(label = sprintf("%.2f", Justificacion)), 
            position = position_dodge(width = 0.7), 
            vjust = -0.5, size = 2.8) +
  scale_fill_manual(values = c("Viol. en Protestas" = "#EFC000FF", 
                                "Viol. Estatal" = "#0073C2FF")) +
  labs(
    title = "Justificación de Violencia por Nivel Educativo",
    x = "Nivel Educativo",
    y = "Justificación (escala 1-5)",
    fill = "Tipo de violencia"
  ) +
  theme_minimal(base_size = 10) +
  theme(
    axis.text.x = element_text(angle = 45, hjust = 1, size = 8),
    axis.title = element_text(size = 9),
    plot.title = element_text(face = "bold", size = 10),
    legend.position = "bottom",
    legend.text = element_text(size = 8)
  ) +
  ylim(0, 2.5)

# Panel B: Justificación por clase social
justif_clase <- elsoc_final_2 %>%
  filter(!is.na(egp3)) %>%
  group_by(egp3) %>%
  summarise(
    `Viol. en Protestas` = mean(justif_violencia_protesta_consistente, na.rm = TRUE),
    `Viol. Estatal` = mean(justif_violencia_estatal, na.rm = TRUE),
    n = n(),
    .groups = "drop"
  ) %>%
  tidyr::pivot_longer(cols = starts_with("Viol"), 
                      names_to = "Tipo", 
                      values_to = "Justificacion")

p2 <- ggplot(justif_clase, aes(x = egp3, y = Justificacion, fill = Tipo)) +
  geom_col(position = "dodge", width = 0.6) +
  geom_text(aes(label = sprintf("%.2f", Justificacion)), 
            position = position_dodge(width = 0.6), 
            vjust = -0.5, size = 2.8) +
  scale_fill_manual(values = c("Viol. en Protestas" = "#EFC000FF", 
                                "Viol. Estatal" = "#0073C2FF")) +
  labs(
    title = "Justificación de Violencia por Clase Social",
    x = "Clase Social (EGP)",
    y = "Justificación (escala 1-5)",
    fill = "Tipo de violencia"
  ) +
  theme_minimal(base_size = 10) +
  theme(
    axis.text.x = element_text(angle = 45, hjust = 1, size = 8),
    axis.title = element_text(size = 9),
    plot.title = element_text(face = "bold", size = 10),
    legend.position = "bottom",
    legend.text = element_text(size = 8)
  ) +
  ylim(0, 2.5)

# Combinar paneles
p1 / p2 +
  plot_layout(guides = "collect") +
  plot_annotation(
    tag_levels = 'A',
    caption = "Promedios generales sin distinguir participación. Escala 1-5. Elaboración propia con ELSOC 2016-2023.",
    theme = theme(plot.caption = element_text(size = 8))
  ) &
  theme(legend.position = "bottom")
```

La @fig-justificacion-distribucion presenta los promedios generales de justificación de violencia por educación y clase social, sin distinguir entre participantes y no participantes. El **Panel A** muestra que la justificación de violencia en protestas (barras amarillas) tiende a mantenerse relativamente estable entre niveles educativos (~1.75-1.95), sin diferencias marcadas, mientras que la violencia estatal (barras azules) también exhibe estabilidad (~1.75-1.85). Esta homogeneidad aparente en los promedios generales contrasta con los patrones de interacción documentados en las tablas descriptivas previas, subrayando la importancia de estratificar por participación para revelar efectos heterogéneos.

El **Panel B** revela una ligera estratificación por clase social: la Clase Trabajadora muestra niveles ligeramente más altos de justificación tanto para violencia en protestas (~1.90) como estatal (~1.85) comparada con la Clase de Servicio (~1.80 en ambos tipos). Esta brecha modesta (~0.10 puntos) sugiere predisposiciones estructurales diferenciadas, pero nuevamente, los promedios agregados ocultan la complejidad de los efectos de interacción. Como revelarán los modelos posteriores, estas diferencias agregadas esconden patrones opuestos entre participantes (donde la Clase de Servicio experimenta incrementos dramáticos) y no participantes (donde la Clase Trabajadora parte de niveles más altos), confirmando que el análisis de interacciones es fundamental para comprender cómo educación y clase modulan las actitudes hacia la violencia política.

### Evolución temporal: Justificación de la Violencia y Participación en protestas  (2016-2023)

```{r}
#| label: fig-evolucion-temporal
#| fig-cap: "Evolución de la participación en protestas 2016-2023"
#| fig-height: 4
#| fig-width: 10
#| out-width: "100%"
#| echo: false

# Panel Participación
plot_evol_particip <- elsoc_final_2 %>%
  group_by(year) %>%
  summarise(
    Participacion = 100 * mean(protesta_dummy, na.rm = TRUE),
    .groups = "drop"
  ) %>%
  ggplot(aes(x = year, y = Participacion)) +
  geom_vline(xintercept = 2019, linetype = "dashed", color = "red", alpha = 0.6) +
  geom_line(linewidth = 1.2, color = "#619CFF") +
  geom_point(size = 2.5, color = "#619CFF") +
  labs(
    title = "Evolución de Participación en Protestas",
    x = "Año",
    y = "% que Participó") +
  theme_minimal(base_size = 10)

# Combinar
plot_evol_particip +
  plot_annotation(
    tag_levels = 'A',
    caption = "Elaboración propia con ELSOC 2016-2023. Nota: 2019 = Estallido social",
    theme = theme(plot.caption = element_text(size = 8))
  )
```

El análisis de los patrones temporales de la @fig-evolucion-temporal muestra un resultado coherente con el contexto del ciclo de protesta observado. Para el 2019 -año del estallido social- se registra el promedio más alto de participación en protestas, reflejando la intensidad de la movilización. En el período post-2019. Y, aunque disminuye desde su punto álgido en ese periodo, se mantiene en niveles ligeramente superiores a los observados antes del 2019 hasta su caída entre 2021 y 2023, donde reporta su promedio más bajo en todo el ciclo reportado. 

```{r}
#| label: fig-participacion-estratificada
#| fig-cap: "Composición sociodemográfica de participantes en protestas por año: cambios estructurales post-estallido"
#| fig-height: 7
#| fig-width: 11
#| out-width: "100%"
#| echo: false
#| warning: false

# Panel A: Participación por nivel educativo
particip_educ <- elsoc_final_2 %>%
  filter(!is.na(educ_cat_unordered) & !is.na(protesta_dummy)) %>%
  group_by(year, educ_cat_unordered) %>%
  summarise(
    particip_rate = mean(protesta_dummy) * 100,
    n = n(),
    .groups = "drop"
  ) %>%
  mutate(educ_short = case_when(
    educ_cat_unordered == "Media completa o menos" ~ "Media o menos",
    educ_cat_unordered == "Téc. sup.incompleta" ~ "Téc. inc.",
    educ_cat_unordered == "Téc. sup.completa" ~ "Téc. comp.",
    educ_cat_unordered == "Univ. incompleta" ~ "Univ. inc.",
    educ_cat_unordered == "Univ. completa" ~ "Univ. comp."
  ))

p1 <- ggplot(particip_educ, aes(x = year, y = particip_rate, 
                                color = educ_short, group = educ_short)) +
  geom_line(linewidth = 1.3) +
  geom_point(size = 2.5) +
  geom_vline(xintercept = 2019, linetype = "dashed", color = "red", alpha = 0.6) +
  scale_color_brewer(palette = "Set2") +
  labs(
    title = "A. Participación en Protestas por Nivel Educativo",
    x = "Año",
    y = "% que Participó",
    color = "Educación"
  ) +
  theme_minimal(base_size = 9) +
  theme(
    legend.position = "bottom",
    legend.text = element_text(size = 8),
    plot.title = element_text(face = "bold", size = 10)
  ) +
  ylim(0, 60)

# Panel B: Participación por clase social
particip_clase <- elsoc_final_2 %>%
  filter(!is.na(egp3) & !is.na(protesta_dummy)) %>%
  group_by(year, egp3) %>%
  summarise(
    particip_rate = mean(protesta_dummy) * 100,
    n = n(),
    .groups = "drop"
  )

p2 <- ggplot(particip_clase, aes(x = year, y = particip_rate, 
                                 color = egp3, group = egp3)) +
  geom_line(linewidth = 1.3) +
  geom_point(size = 2.5) +
  geom_vline(xintercept = 2019, linetype = "dashed", color = "red", alpha = 0.6) +
  scale_color_brewer(palette = "Dark2", name = "Clase (EGP)") +
  labs(
    title = "B. Participación en Protestas por Clase Social",
    x = "Año",
    y = "% que Participó"
  ) +
  theme_minimal(base_size = 9) +
  theme(
    legend.position = "bottom",
    legend.text = element_text(size = 8),
    legend.title = element_text(size = 8, face = "bold"),
    plot.title = element_text(face = "bold", size = 10)
  ) +
  ylim(0, 60)

# Panel C: Comparación directa Protestas vs Estatal por año
comparacion_data <- elsoc_final_2 %>%
  group_by(year) %>%
  summarise(
    `Viol. en Protestas` = mean(justif_violencia_protesta_consistente, na.rm = TRUE),
    `Viol. Estatal` = mean(justif_violencia_estatal, na.rm = TRUE),
    .groups = "drop"
  ) %>%
  tidyr::pivot_longer(cols = starts_with("Viol"), 
                      names_to = "Tipo", 
                      values_to = "Justificacion")

p3 <- ggplot(comparacion_data, aes(x = year, y = Justificacion, color = Tipo, group = Tipo)) +
  geom_line(linewidth = 1.5) +
  geom_point(size = 3.5) +
  geom_vline(xintercept = 2019, linetype = "dashed", color = "red", alpha = 0.6) +
  scale_color_manual(values = c("Viol. en Protestas" = "#EFC000FF", 
                                  "Viol. Estatal" = "#0073C2FF"),
                     name = "Tipo de violencia") +
  labs(
    title = "C. Divergencia entre Justificación de Violencia en Protestas y Violencia Estatal",
    subtitle = "Líneas cruzadas post-2019 revelan inversión de jerarquías morales: protestas más legitimadas que represión",
    x = "Año",
    y = "Justificación (escala 1-5)",
    caption = "Línea roja: estallido 2019. Elaboración propia con ELSOC 2016-2023."
  ) +
  theme_minimal(base_size = 9) +
  theme(
    legend.position = "none",
    legend.text = element_text(size = 8),
    plot.title = element_text(face = "bold", size = 10),
    plot.subtitle = element_text(size = 8, color = "gray30"),
    plot.caption = element_text(size = 7, hjust = 0)
  ) +
  ylim(1.4, 2.1)

# Panel D: Justificación por nivel educativo
justif_educ <- elsoc_final_2 %>%
  filter(!is.na(educ_cat_unordered)) %>%
  group_by(educ_cat_unordered) %>%
  summarise(
    `Viol. en Protestas` = mean(justif_violencia_protesta_consistente, na.rm = TRUE),
    `Viol. Estatal` = mean(justif_violencia_estatal, na.rm = TRUE),
    .groups = "drop"
  ) %>%
  tidyr::pivot_longer(cols = starts_with("Viol"), 
                      names_to = "Tipo", 
                      values_to = "Justificacion")

p4 <- ggplot(justif_educ, aes(x = educ_cat_unordered, y = Justificacion, fill = Tipo)) +
  geom_col(position = "dodge", width = 0.6) +
  geom_text(aes(label = sprintf("%.2f", Justificacion)), 
            position = position_dodge(width = 0.6), 
            vjust = -0.5, size = 2.5) +
  scale_fill_manual(values = c("Viol. en Protestas" = "#EFC000FF", 
                                "Viol. Estatal" = "#0073C2FF")) +
  labs(
    title = "D. Justificación de Violencia por Nivel Educativo",
    x = "Nivel Educativo",
    y = "Justificación (escala 1-5)",
    fill = "Tipo de violencia"
  ) +
  theme_minimal(base_size = 9) +
  theme(
    axis.text.x = element_text(angle = 45, hjust = 1, size = 7),
    legend.position = "bottom",
    legend.text = element_text(size = 8),
    plot.title = element_text(face = "bold", size = 10)
  ) +
  ylim(0, 2.5)

# Panel E: Justificación por clase social
justif_clase <- elsoc_final_2 %>%
  filter(!is.na(egp3)) %>%
  group_by(egp3) %>%
  summarise(
    `Viol. en Protestas` = mean(justif_violencia_protesta_consistente, na.rm = TRUE),
    `Viol. Estatal` = mean(justif_violencia_estatal, na.rm = TRUE),
    .groups = "drop"
  ) %>%
  tidyr::pivot_longer(cols = starts_with("Viol"), 
                      names_to = "Tipo", 
                      values_to = "Justificacion")

p5 <- ggplot(justif_clase, aes(x = egp3, y = Justificacion, fill = Tipo)) +
  geom_col(position = "dodge", width = 0.5) +
  geom_text(aes(label = sprintf("%.2f", Justificacion)), 
            position = position_dodge(width = 0.5), 
            vjust = -0.5, size = 2.5) +
  scale_fill_manual(values = c("Viol. en Protestas" = "#EFC000FF", 
                                "Viol. Estatal" = "#0073C2FF")) +
  labs(
    title = "E. Justificación de Violencia por Clase Social",
    x = "Clase Social (EGP)",
    y = "Justificación (escala 1-5)",
    fill = "Tipo de violencia"
  ) +
  theme_minimal(base_size = 9) +
  theme(
    axis.text.x = element_text(angle = 45, hjust = 1, size = 7),
    legend.position = "bottom",
    legend.text = element_text(size = 8),
    plot.title = element_text(face = "bold", size = 10)
  ) +
  ylim(0, 2.5)

# Combinar paneles
(p1 | p2) / p3 / (p4 | p5) +
  plot_layout(heights = c(1, 1, 1))
```

La @fig-participacion-estratificada revela cambios estructurales críticos en la composición de la participación en protestas, la divergencia de actitudes hacia distintos tipos de violencia y los patrones de justificación por educación y clase. **Panel A (Participación por Educación)**: Antes de 2019, la participación era estratificada por educación, con universitarios completos mostrando tasas de ~20-25%, técnicos ~15-20%, y educación media ~10-15%, confirmando el sesgo de participación hacia sectores con mayor capital cultural documentado en la literatura de acción colectiva. En 2019, **todas** las categorías experimentan incrementos dramáticos, pero de magnitud diferencial: universitarios alcanzan ~50%, técnicos ~40%, y educación media ~35%. Crucialmente, en el post-2019 (2022-2023), la participación desciende pero **no retorna a niveles pre-estallido**: universitarios se estabilizan en ~30% (vs ~22% pre-2019), técnicos en ~25% (vs ~17%), y educación media en ~20% (vs ~12%). Esto evidencia un **efecto permanente de movilización**: el estallido no fue un spike temporal sino que generó incorporación duradera de nuevos sectores a la protesta. Además, la brecha educativa en participación se **redujo** post-2019: la diferencia universitarios-media era ~12 puntos pre-2019 y se redujo a ~10 puntos post-2019, sugiriendo democratización parcial del repertorio de protesta.

El patrón por clase social es aún más revelador. Pre-2019, Service class lideraba participación (~18-22%), seguida por Intermediate class (~15-18%) y Clase Trabajadora (~10-13%), reflejando barreras estructurales a la movilización (tiempo, recursos, redes). En 2019, Clase Trabajadora experimenta el incremento **proporcional** más dramático (de ~13% a ~45%, +32 puntos), superando temporalmente a Intermediate class (~42%) e igualando casi a Service class (~48%). Esto confirma que el estallido activó sectores tradicionalmente sub-representados, consistente con narrativas de "desborde popular". Post-2019, la estratificación se **reconstituyó parcialmente** pero con niveles elevados: Service class ~28%, Intermediate ~25%, Trabajadora ~22%. La brecha clase alta-trabajadora se redujo de ~10 puntos pre-2019 a ~6 puntos post-2019. Este hallazgo es crítico para interpretar los modelos: el incremento en justificación de violencia entre participantes de alta educación/clase no ocurre en un contexto de elite aislada, sino en movimientos post-2019 **más heterogéneos y populares** donde interactúan sectores diversos, potenciando procesos de reenmarcamiento moral colectivo.

La divergencia entre justificación de ambos tipos de violencia revela la dinámica del marco moral dual. Pre-2019 (2016-2018), la brecha era **mínima y fluctuante** (±0.05 puntos), indicando que ambas formas de violencia se evaluaban con criterios similares: baja justificación generalizada (~1.6-1.7), reflejando consenso liberal-democrático. En **2019**, la brecha se **invierte dramáticamente**: cae a ~-0.15, es decir, violencia estatal fue justificada ~0.15 puntos **más** que violencia en protestas. Esto es contraintuitivo dado el contexto de represión masiva, pero refleja probablemente el shock inicial y la polarización: sectores conservadores justificaron más la represión ante el "caos" percibido. Sin embargo, en el **post-2019** (2022-2023), la brecha se **revierte completamente**: violencia en protestas es justificada ~0.10-0.15 puntos **más** que violencia estatal, y esta brecha se **estabiliza**. Este es el hallazgo más crítico: el estallido no solo generó un spike temporal sino una **reconfiguración permanente de jerarquías morales**: violencia táctica disruptiva es ahora más legitimada que represión estatal, invirtiendo la relación pre-2019. Este patrón macro valida la H2 de reconfiguración bidireccional: el marco moral dual no es meramente una diferencia entre individuos sino una estructura colectiva emergente post-estallido, donde violencia "desde abajo" se normaliza mientras violencia "desde arriba" se deslegitima selectivamente (entre participantes) o se normaliza (entre no participantes, como mostró fig-prepost-estallido).

```{r}
#| label: fig-prepost-estallido
#| fig-cap: "Comparación de justificación de violencia antes (2016-2018) y después (2022-2023) del estallido social por educación, clase y participación"
#| fig-height: 8
#| fig-width: 11
#| out-width: "100%"
#| echo: false
#| warning: false

# Crear variable periodo
elsoc_final_2 <- elsoc_final_2 %>%
  mutate(periodo = case_when(
    year %in% c(2016, 2017, 2018) ~ "Pre-2019\n(2016-2018)",
    year %in% c(2022, 2023) ~ "Post-2019\n(2022-2023)",
    TRUE ~ NA_character_
  )) %>%
  mutate(periodo = factor(periodo, levels = c("Pre-2019\n(2016-2018)", "Post-2019\n(2022-2023)")))

# Función para calcular medias e IC por grupo
calc_means_ci <- function(data, group_var, tipo_violencia) {
  data %>%
    filter(!is.na(periodo) & !is.na(!!sym(group_var)) & !is.na(protesta_dummy)) %>%
    group_by(periodo, !!sym(group_var), protesta_dummy) %>%
    summarise(
      mean = mean(!!sym(tipo_violencia), na.rm = TRUE),
      se = sd(!!sym(tipo_violencia), na.rm = TRUE) / sqrt(n()),
      n = n(),
      .groups = "drop"
    ) %>%
    mutate(
      ci_low = mean - 1.96 * se,
      ci_high = mean + 1.96 * se,
      participacion = factor(protesta_dummy, 
                            levels = c(0, 1),
                            labels = c("No participó", "Participó"))
    )
}

# Panel A: Educación × Violencia en Protestas
data_educ_prot <- calc_means_ci(elsoc_final_2, "educ_cat_unordered", "justif_violencia_protesta_consistente")

p1 <- ggplot(data_educ_prot, aes(x = educ_cat_unordered, y = mean, color = participacion, group = participacion)) +
  geom_point(position = position_dodge(width = 0.5), size = 2.5) +
  geom_errorbar(aes(ymin = ci_low, ymax = ci_high), 
                position = position_dodge(width = 0.5), width = 0.2, linewidth = 0.8) +
  geom_line(position = position_dodge(width = 0.5), linewidth = 1) +
  facet_wrap(~periodo, ncol = 2) +
  scale_color_manual(values = c("No participó" = "#F8766D", "Participó" = "#00BFC4")) +
  labs(title = "Educación × Violencia en Protestas",
       x = "Nivel Educativo",
       y = "Justificación (escala 1-5)",
       color = "") +
  theme_minimal(base_size = 9) +
  theme(axis.text.x = element_text(angle = 45, hjust = 1, size = 7),
        legend.position = "bottom",
        legend.text = element_text(size = 8),
        strip.text = element_text(face = "bold", size = 9)) +
  ylim(1, 3)

# Panel B: Educación × Violencia Estatal
data_educ_est <- calc_means_ci(elsoc_final_2, "educ_cat_unordered", "justif_violencia_estatal")

p2 <- ggplot(data_educ_est, aes(x = educ_cat_unordered, y = mean, color = participacion, group = participacion)) +
  geom_point(position = position_dodge(width = 0.5), size = 2.5) +
  geom_errorbar(aes(ymin = ci_low, ymax = ci_high), 
                position = position_dodge(width = 0.5), width = 0.2, linewidth = 0.8) +
  geom_line(position = position_dodge(width = 0.5), linewidth = 1) +
  facet_wrap(~periodo, ncol = 2) +
  scale_color_manual(values = c("No participó" = "#F8766D", "Participó" = "#00BFC4")) +
  labs(title = "Educación × Violencia Estatal",
       x = "Nivel Educativo",
       y = "Justificación (escala 1-5)",
       color = "") +
  theme_minimal(base_size = 9) +
  theme(axis.text.x = element_text(angle = 45, hjust = 1, size = 7),
        legend.position = "bottom",
        legend.text = element_text(size = 8),
        strip.text = element_text(face = "bold", size = 9)) +
  ylim(1, 3)

# Panel C: Clase × Violencia en Protestas
data_clase_prot <- calc_means_ci(elsoc_final_2, "egp3", "justif_violencia_protesta_consistente")

p3 <- ggplot(data_clase_prot, aes(x = egp3, y = mean, color = participacion, group = participacion)) +
  geom_point(position = position_dodge(width = 0.4), size = 2.5) +
  geom_errorbar(aes(ymin = ci_low, ymax = ci_high), 
                position = position_dodge(width = 0.4), width = 0.15, linewidth = 0.8) +
  geom_line(position = position_dodge(width = 0.4), linewidth = 1) +
  facet_wrap(~periodo, ncol = 2) +
  scale_color_manual(values = c("No participó" = "#F8766D", "Participó" = "#00BFC4")) +
  labs(title = "Clase Social × Violencia en Protestas",
       x = "Clase Social (EGP)",
       y = "Justificación (escala 1-5)",
       color = "") +
  theme_minimal(base_size = 9) +
  theme(axis.text.x = element_text(angle = 45, hjust = 1, size = 7),
        legend.position = "bottom",
        legend.text = element_text(size = 8),
        strip.text = element_text(face = "bold", size = 9)) +
  ylim(1, 3)

# Panel D: Clase × Violencia Estatal
data_clase_est <- calc_means_ci(elsoc_final_2, "egp3", "justif_violencia_estatal")

p4 <- ggplot(data_clase_est, aes(x = egp3, y = mean, color = participacion, group = participacion)) +
  geom_point(position = position_dodge(width = 0.4), size = 2.5) +
  geom_errorbar(aes(ymin = ci_low, ymax = ci_high), 
                position = position_dodge(width = 0.4), width = 0.15, linewidth = 0.8) +
  geom_line(position = position_dodge(width = 0.4), linewidth = 1) +
  facet_wrap(~periodo, ncol = 2) +
  scale_color_manual(values = c("No participó" = "#F8766D", "Participó" = "#00BFC4")) +
  labs(title = "Clase Social × Violencia Estatal",
       x = "Clase Social (EGP)",
       y = "Justificación (escala 1-5)",
       color = "") +
  theme_minimal(base_size = 9) +
  theme(axis.text.x = element_text(angle = 45, hjust = 1, size = 7),
        legend.position = "bottom",
        legend.text = element_text(size = 8),
        strip.text = element_text(face = "bold", size = 9)) +
  ylim(1, 3)

# Combinar los 4 paneles
combined_plot <- (p1 / p2 / p3 / p4) +
  plot_layout(guides = "collect") +
  plot_annotation(
    tag_levels = 'A',
    caption = "Puntos muestran medias; barras muestran IC 95%. Pre-2019: 2016-2018; Post-2019: 2022-2023. Elaboración propia con ELSOC."
  ) &
  theme(
    legend.position = "bottom",
    plot.caption = element_text(size = 7)
  )

# Mostrar el gráfico
combined_plot
```

La @fig-prepost-estallido compara los niveles de justificación de violencia antes (2016-2018) y después (2022-2023) del estallido social de octubre 2019, revelando patrones críticos sobre la permanencia de los efectos del shock político. 

Entre **no participantes**, se observa un incremento generalizado post-2019 en todos los niveles educativos y clases sociales, aunque de magnitud variable. Los grupos de mayor educación (universitaria completa) incrementan justificación de ~1.5 a ~1.8, mientras que educación básica/media se mantiene relativamente estable (~1.8-2.0). La Service class muestra el incremento más pronunciado (~1.6 a ~1.9), sugiriendo que el estallido erosionó parcialmente el efecto civilizatorio incluso entre quienes no participaron directamente. Entre **participantes**, el patrón es más homogéneo: todos los grupos convergen hacia niveles moderadamente altos (~2.0-2.3) en el post-2019, con intervalos de confianza superpuestos, indicando que la experiencia de movilización iguala actitudes independientemente de capital cultural o posición estructural. Crucialmente, las brechas entre participantes y no participantes se **mantienen** en el periodo post-2019, evidenciando que el efecto de la participación no es meramente temporal sino que persiste años después del estallido.

El patrón es radicalmente distinto en los paneles siguientes. Entre **no participantes**, hay un incremento dramático en la justificación de violencia policial post-2019, especialmente visible en grupos de mayor educación (universitaria: ~1.3 a ~2.0) y Service class (~1.3 a ~1.9). Este es el hallazgo más crítico: el estallido no solo no generó rechazo permanente a la represión estatal, sino que normalizó su justificación incluso entre sectores privilegiados. Entre **participantes**, el patrón se invierte completamente: todos los grupos educativos y de clase muestran **descensos** en justificación post-2019 (de ~1.8-2.0 pre-2019 a ~1.5-1.7 post-2019), con la única excepción de universitarios completos que mantienen niveles bajos estables (~1.4). Esto confirma que la experiencia directa de represión durante el estallido generó un efecto de "deslegitimación experiencial" permanente entre manifestantes.

Los datos revelan que el estallido de 2019 **no fue un shock temporal** sino un **punto de inflexión permanente** que reconfiguró estructuralmente los marcos morales duales. La divergencia entre participantes y no participantes se amplifica en el post-2019: mientras participantes desarrollan rechazo duradero a violencia estatal pero mantienen justificación de violencia en protestas, no participantes experimentan el proceso inverso —mayor tolerancia a represión estatal y leve incremento en aceptación de violencia disruptiva—. Esto cristaliza la hipótesis de reconfiguración bidireccional: el estallido no homogeneizó actitudes sino que polarizó marcos morales en función de la experiencia de participación, y estos marcos permanecen estables 3-4 años después del evento crítico.

## Estadísticos exploratorios

### Modelos principales

```{r}
#| echo: false
#| include: false

# Modelo 1: Educación × Protesta para Violencia en Protestas
mod_educ_protesta <- glmmTMB(
  justif_violencia_protesta_consistente ~ educ_cat_unordered * protesta_dummy +
    edad + mujer + ideologia_std + factor(year) +
    (1 | idencuesta),
  data = elsoc_final_2,
  family = gaussian()
)

# Modelo 2: Educación × Protesta para Violencia Estatal
mod_educ_estatal <- glmmTMB(
  justif_violencia_estatal ~ educ_cat_unordered * protesta_dummy +
    edad + mujer + ideologia_std + factor(year) +
    (1 | idencuesta),
  data = elsoc_final_2,
  family = gaussian()
)

# Modelo 3: Clase × Protesta para Violencia en Protestas
mod_clase_protesta <- glmmTMB(
  justif_violencia_protesta_consistente ~ egp3 * protesta_dummy +
    edad + mujer + ideologia_std + factor(year) +
    (1 | idencuesta),
  data = elsoc_final_2,
  family = gaussian()
)

# Modelo 4: Clase x Protesta para Violencia Estatal
mod_clase_estatal <- glmmTMB(
  justif_violencia_estatal ~ egp3 * protesta_dummy +
    edad + mujer + ideologia_std + factor(year) +
    (1 | idencuesta),
  data = elsoc_final_2,
  family = gaussian()
)

# Verificación en consola
screenreg(list(mod_educ_protesta, mod_educ_estatal, mod_clase_protesta, mod_clase_estatal),
          custom.model.names = c("H1: Educ x Protesta", "H2: Educ x Estatal", "H3a: Clase x Protesta", "H3b: Clase x Estatal"))
```

```{r}
#| label: tbl-modelos-principales
#| tbl-cap: "Modelos principales de justificación de violencia"
#| echo: false
#| warning: false

modelsummary(
  list("H1: Violencia en Protestas" = mod_educ_protesta,
       "H2: Violencia Estatal" = mod_educ_estatal,
       "H3a: Clase × Protesta" = mod_clase_protesta,
       "H3b: Clase x Estatal" = mod_clase_estatal),
  escape = FALSE,
  stars = c('*' = 0.05, '**' = 0.01, '***' = 0.001),
  estimate = "{estimate}{stars}",
  statistic = "({std.error})",
  fmt = 2,
  coef_rename = c(
    "(Intercept)" = "Intercepto",
    "educ_cat_unorderedTéc. sup. incompleta" = "Téc. inc.",
    "educ_cat_unorderedTéc. sup. completa" = "Téc. comp.",
    "educ_cat_unorderedUniv. incompleta" = "Univ. inc.",
    "educ_cat_unorderedUniv. completa" = "Univ. comp.",
    "egp3Clase Intermedia" = "Clase Intermedia",
    "egp3Clase Trabajadora" = "Clase Trabajadora",
    "protesta_dummy" = "Protesta",
    "edad" = "Edad",
    "mujer" = "Mujer",
    "ideologia_std" = "Ideología",
    "factor(year)2017" = "2017",
    "factor(year)2018" = "2018",
    "factor(year)2019" = "2019",
    "factor(year)2022" = "2022",
    "factor(year)2023" = "2023",
    "educ_cat_unorderedTéc. sup. incompleta:protesta_dummy" = "Téc. inc. × Prot.",
    "educ_cat_unorderedTéc. sup. completa:protesta_dummy" = "Téc. comp. × Prot.",
    "educ_cat_unorderedUniv. incompleta:protesta_dummy" = "Univ. inc. × Prot.",
    "educ_cat_unorderedUniv. completa:protesta_dummy" = "Univ. comp. × Prot.",
    "egp3Clase Intermedia:protesta_dummy" = "Clase Inter. × Prot.",
    "egp3Clase Trabajadora:protesta_dummy" = "Clase Trab. × Prot."
  ),
  gof_map = c("nobs", "r.squared", "aic"),
  output = "kableExtra"
) %>%
  kable_styling(
    bootstrap_options = c("striped", "hover", "condensed"),
    full_width = FALSE,
    position = "center",
    font_size = 10
  ) %>%
  add_header_above(c(" " = 1, "Educación" = 2, "Clase" = 2), escape = FALSE)
```

La @tbl-modelos-principales presenta los cuatro modelos principales que guían el análisis de este estudio. Los modelos H1 y H2 examinan la interacción entre educación y participación en protestas para dos tipos de violencia (en protestas y estatal), mientras que los modelos H3a y H3b analizan la interacción entre clase social y participación para ambos tipos de violencia. Todos los modelos incluyen efectos aleatorios por individuo y controles por edad, género, ideología y año.

```{r}
#| label: fig-coeficientes-comparacion
#| fig-cap: "Comparación de coeficientes entre los cuatro modelos principales"
#| fig-height: 8
#| fig-width: 10
#| out-width: "100%"
#| echo: false
#| warning: false

library(broom.mixed)

# Extraer coeficientes de los 4 modelos
coef_educ_prot <- tidy(mod_educ_protesta, conf.int = TRUE) %>%
  filter(effect == "fixed", !grepl("Intercept|factor\\(year\\)", term)) %>%
  mutate(Modelo = "H1: Educ × Protestas")

coef_educ_est <- tidy(mod_educ_estatal, conf.int = TRUE) %>%
  filter(effect == "fixed", !grepl("Intercept|factor\\(year\\)", term)) %>%
  mutate(Modelo = "H2: Educ × Estatal")

coef_clase_prot <- tidy(mod_clase_protesta, conf.int = TRUE) %>%
  filter(effect == "fixed", !grepl("Intercept|factor\\(year\\)", term)) %>%
  mutate(Modelo = "H3a: Clase × Protestas")

coef_clase_est <- tidy(mod_clase_estatal, conf.int = TRUE) %>%
  filter(effect == "fixed", !grepl("Intercept|factor\\(year\\)", term)) %>%
  mutate(Modelo = "H3b: Clase × Estatal")

# Combinar
all_coefs <- rbind(coef_educ_prot, coef_educ_est, coef_clase_prot, coef_clase_est)

# Categorizar y etiquetar
all_coefs <- all_coefs %>%
  mutate(
    Categoria = case_when(
      term == "protesta_dummy" ~ "1. Participación",
      grepl(":", term) ~ "3. Interacciones",
      grepl("educ_cat_unordered|egp3", term) ~ "2. Efectos principales",
      TRUE ~ "4. Controles"
    ),
    term_clean = case_when(
      term == "protesta_dummy" ~ "Participación",
      term == "edad" ~ "Edad",
      term == "mujer" ~ "Mujer",
      term == "ideologia_std" ~ "Ideología (izq-der)",
      grepl("educ_cat_unordered", term) ~ gsub("educ_cat_unordered", "", term),
      grepl("egp3", term) ~ gsub("egp3", "", term),
      grepl(":", term) ~ gsub("educ_cat_unordered|egp3|:protesta_dummy", "", term),
      TRUE ~ term
    ),
    # Ordenar términos dentro de categorías
    term_order = case_when(
      term_clean == "Participación" ~ 1,
      grepl("Téc\\. sup\\. incompleta", term_clean) ~ 2,
      grepl("Téc\\. sup\\. completa", term_clean) ~ 3,
      grepl("Univ\\. incompleta", term_clean) ~ 4,
      grepl("Univ\\. completa", term_clean) ~ 5,
      grepl("Clase Intermedia", term_clean) ~ 6,
      grepl("Clase Trabajadora", term_clean) ~ 7,
      TRUE ~ 8
    )
  ) %>%
  arrange(Categoria, term_order)

# Graficar
ggplot(all_coefs, aes(x = estimate, y = reorder(term_clean, -term_order), color = Modelo)) +
  geom_vline(xintercept = 0, linetype = "dashed", color = "gray50", linewidth = 0.8) +
  geom_pointrange(aes(xmin = conf.low, xmax = conf.high), 
                  position = position_dodge(width = 0.6), size = 0.4, linewidth = 0.7) +
  facet_wrap(~Categoria, scales = "free_y", ncol = 1) +
  scale_color_manual(values = c(
    "H1: Educ × Protestas" = "#EFC000FF",
    "H2: Educ × Estatal" = "#0073C2FF",
    "H3a: Clase × Protestas" = "#E76BF3",
    "H3b: Clase × Estatal" = "#00BFC4"
  )) +
  labs(
    x = "Coeficiente estimado (IC 95%)",
    y = "",
    title = "Comparación de efectos entre modelos de educación y clase social",
    caption = "Línea punteada en 0. H1 y H3a predicen violencia en protestas; H2 y H3b predicen violencia estatal.\nElaboración propia con ELSOC 2016-2023."
  ) +
  theme_minimal(base_size = 10) +
  theme(
    legend.position = "bottom",
    legend.text = element_text(size = 8),
    strip.text = element_text(face = "bold", size = 9),
    plot.caption = element_text(size = 7, hjust = 0),
    panel.spacing = unit(1, "lines")
  )
```

La @fig-coeficientes-comparacion presenta visualmente la comparación de coeficientes entre los cuatro modelos principales, facilitando la identificación de patrones contrastantes. El gráfico revela varios hallazgos clave. Primero, el efecto de la participación (panel superior) es consistentemente positivo para violencia en protestas (H1 y H3a: ~+0.27 y +0.36) pero cercano a cero o negativo para violencia estatal (H2 y H3b), confirmando la reconfiguración bidireccional. Segundo, los efectos principales de educación y clase (segundo panel) muestran el efecto civilizatorio para protestas pero no para violencia estatal. Tercero, las interacciones (tercer panel) son positivas en modelos de protestas (amplificando el efecto de participación) pero negativas en modelos de violencia estatal (generando rechazo diferenciado), cristalizando el marco moral dual. Los controles (panel inferior) operan de manera similar entre modelos, con ideología de derecha reduciendo justificación de violencia en protestas pero incrementándola para violencia estatal, evidenciando consistencia ideológica en las actitudes hacia el uso de la fuerza.


### El "Efecto Paradoja" de la Educación

```{r}
library(patchwork)
library(tidyr)

# Panel A: Predicciones (tu gráfico original)
panel_a <- ggplot(pred_df, aes(x = x, y = predicted, 
                                color = participacion, group = participacion, 
                                fill = participacion)) +
  geom_ribbon(aes(ymin = conf.low, ymax = conf.high), 
              alpha = 0.2, color = NA) +
  geom_line(linewidth = 1.3) +
  geom_point(size = 3) +
  scale_color_manual(values = c("No participó" = "#F8766D", "Participó" = "#00BFC4")) +
  scale_fill_manual(values = c("No participó" = "#F8766D", "Participó" = "#00BFC4")) +
  labs(
    title = "A) Efectos Marginales",
    x = "Nivel Educativo",
    y = "Justificación (predicha)",
    color = "Participación",
    fill = "Participación"
  ) +
  theme_minimal(base_size = 9) +
  theme(
    axis.text.x = element_text(angle = 45, hjust = 1, size = 8),
    legend.position = "bottom"
  )

# Panel B: Magnitud de la interacción
interaction_df <- pred_df %>%
  select(x, participacion, predicted) %>%
  pivot_wider(names_from = participacion, values_from = predicted) %>%
  mutate(Diferencia = `Participó` - `No participó`)

panel_b <- ggplot(interaction_df, aes(x = x, y = Diferencia)) +
  geom_hline(yintercept = 0, linetype = "dashed", color = "red", linewidth = 0.8) +
  geom_col(fill = "#619CFF", alpha = 0.7, width = 0.6) +
  geom_text(aes(label = round(Diferencia, 2)), 
            vjust = ifelse(interaction_df$Diferencia > 0, -0.5, 1.5),
            size = 3) +
  labs(
    title = "B) Magnitud de la Interacción",
    x = "Nivel Educativo",
    y = "Diferencia\n(Participó - No Participó)"
  ) +
  theme_minimal(base_size = 9) +
  theme(
    axis.text.x = element_text(angle = 45, hjust = 1, size = 8)
  )

# Combinar
plot_final <- panel_a / panel_b +
  plot_annotation(
    title = "Análisis de Interacción: Educación × Participación en Protestas",
    subtitle = "Panel A muestra efectos por grupo; Panel B cuantifica la interacción",
    theme = theme(plot.title = element_text(size = 12, face = "bold"))
  )

print(plot_final)
ggsave("interaccion_completa.png", plot_final, width = 10, height = 10, dpi = 300)
```

Tanto el modelo H1 (ver @tbl-modelos-principales) como el gráfico @fig-paradoja-educacion sugieren que la educación reduce la justificación de violencia solo entre observadores externos. Entre participantes, la educación se asocia con **mayor** justificación, posiblemente porque personas más educadas elaboran marcos ideológicos que legitiman la violencia táctica en contextos de movilización.


### Evolución temporal del efecto paradoja

# Reconfiguración Bidireccional de la justificación de la violencia (Violencia en Protestas vs Violencia Estatal)

Los resultados de ambos modelos (H1 y H2) en la @tbl-modelos-principales revelan patrones contrastantes que confirman la hipótesis de reconfiguración bidireccional. 

El patrón es claro: la educación universitaria completa reduce la justificación entre no participantes (-0.13, p<0.001), pero la participación genera un fuerte incremento (+0.27, p<0.001) que es magnificado por las interacciones positivas con educación superior (técnica superior incompleta: +0.28*, técnica completa y universitaria completa: +0.13* y +0.13**, respectivamente). El efecto total para universitarios participantes anula completamente el efecto civilizatorio.

Por otro lado, para la violencia estatal, la participación invierte el patrón de forma reveladora. Primero, la educación superior **no muestra** efectos significativos entre no participantes (todos los coeficientes entre +0.03 y +0.10, no significativos), indicando que la educación no genera una postura crítica hacia la represión policial per sé. Segundo, la participación baseline tampoco muestra efecto significativo (-0.04, no significativo). 

Sin embargo, crucialmente, las interacciones negativas sugieren que universitarios incompletos participantes reducen su justificación en -0.16 (p<0.05) y universitarios completos en -0.18 (p<0.001). Esto significa que solo la **combinación** de educación universitaria y participación genera rechazo a la violencia estatal.

En cuanto a los controles el año 2019 muestra el contraste más dramático entre ambos tipos de violencia: pequeño aumento en justificación de violencia en protestas (+0.05*) pero una fuerte caída en la justificación de violencia estatal (-0.40***), esto sugiere que el estallido social transformó radicalmente las actitudes hacia la represión policial. Las mujeres rechazan más la violencia estatal (-0.13***) pero no difieren en violencia en protestas. La ideología opera consistentemente: derecha reduce justificación de violencia en protestas (-0.03***) pero aumenta la de violencia estatal (+0.05***).

Este hallazgo, consistente con la H2, demuestra que la participación activa genera una reconfiguración normativa bidireccional (legitimar violencia en protestas, rechazar violencia estatal), pero esta reconfiguración solo es **completa y significativa** entre quienes combinan educación universitaria con experiencia directa de movilización. La educación sola no basta; la participación sola tampoco. Es su interacción la que produce el marco moral dual.

### Evolución temporal de la reconfiguración bidireccional

```{r}
#| label: fig-bidireccional-tiempo
#| fig-cap: "Evolución temporal de la reconfiguración bidireccional según educación y participación (2016-2023)"
#| fig-height: 8
#| fig-width: 11
#| out-width: "100%"
#| dpi: 300
#| echo: false
#| warning: false

# Obtener predicciones para violencia en protestas
pred_protestas_tiempo <- ggpredict(mod_educ_protesta, 
                                   terms = c("year", "protesta_dummy", "educ_cat_unordered [Media completa o menos, Téc. sup.incompleta, Téc. sup.completa, Univ. completa]"),
                                   typical = "mean")

# Obtener predicciones para violencia estatal
pred_estatal_tiempo <- ggpredict(mod_educ_estatal, 
                                 terms = c("year", "protesta_dummy", "educ_cat_unordered [Media completa o menos, Téc. sup.incompleta, Téc. sup.completa, Univ. completa]"),
                                 typical = "mean")

# Convertir a dataframes
pred_protestas_df <- as.data.frame(pred_protestas_tiempo)
pred_protestas_df$tipo_violencia <- "Violencia en Protestas"
pred_protestas_df$participacion <- factor(pred_protestas_df$group, 
                                          labels = c("No participó", "Participó"))
pred_protestas_df$educacion <- pred_protestas_df$facet

pred_estatal_df <- as.data.frame(pred_estatal_tiempo)
pred_estatal_df$tipo_violencia <- "Violencia Estatal"
pred_estatal_df$participacion <- factor(pred_estatal_df$group, 
                                        labels = c("No participó", "Participó"))
pred_estatal_df$educacion <- pred_estatal_df$facet

# Combinar ambos datasets
pred_combined <- rbind(pred_protestas_df, pred_estatal_df)

# Crear gráfico con facetas por educación y participación
ggplot(pred_combined, aes(x = x, y = predicted, color = tipo_violencia, group = tipo_violencia)) +
  geom_line(linewidth = 1.2) +
  geom_point(size = 2.5) +
  geom_ribbon(aes(ymin = conf.low, ymax = conf.high, fill = tipo_violencia), 
              alpha = 0.15, color = NA) +
  facet_grid(participacion ~ educacion, 
             labeller = labeller(
               participacion = c("No participó" = "No Participantes", 
                                "Participó" = "Participantes")
             )) +
  scale_color_manual(values = c("Violencia en Protestas" = "#EFC000FF", 
                                 "Violencia Estatal" = "#0073C2FF")) +
  scale_fill_manual(values = c("Violencia en Protestas" = "#EFC000FF", 
                                "Violencia Estatal" = "#0073C2FF")) +
  geom_vline(xintercept = 2019, linetype = "dashed", color = "red", alpha = 0.5) +
  labs(
    title = "Reconfiguración Bidireccional: Evolución Temporal por Educación y Participación",
    x = "Año",
    y = "Justificación de Violencia (predicha)",
    color = "Tipo de Violencia",
    fill = "Tipo de Violencia",
    caption = "Línea roja punteada: 2019 (Estallido social). Áreas sombreadas: IC 95%. Otros predictores en valores medios.\nElaboración propia con ELSOC 2016-2023."
  ) +
  theme_minimal(base_size = 10) +
  theme(
    legend.position = "bottom",
    legend.text = element_text(size = 8),
    strip.text = element_text(face = "bold", size = 9),
    axis.text.x = element_text(angle = 45, hjust = 1, size = 8),
    axis.text.y = element_text(size = 8),
    plot.caption = element_text(size = 7)
  ) +
  ylim(1.3, 2.4)
```

La @fig-bidireccional-tiempo visualiza la dinámica temporal de la reconfiguración bidireccional, revelando patrones diferenciados según nivel educativo y participación. En la fila superior, correspondiente a quienes no participan en protestas, se observa que en todos los niveles educativos las líneas amarilla (protestas) y azul (estatal) permanecen relativamente paralelas y cercanas entre sí. Aunque la educación técnica superior completa y universitaria completa muestran el efecto civilizatorio esperado con niveles más bajos de justificación, no hay divergencia marcada entre tipos de violencia, indicando que la reconfiguración bidireccional está ausente sin participación.

La fila inferior, correspondiente a participantes, revela patrones divergentes más complejos. Entre quienes tienen educación media completa o menos, la participación eleva significativamente la justificación de violencia en protestas (+0.27), pero genera solo rechazo moderado de violencia estatal, evidenciando una reconfiguración bidireccional incompleta. El grupo con técnico superior incompleto muestra la interacción más fuerte con protestas (+0.28*), alcanzando niveles de justificación superiores a 2.2 en 2019, sin embargo, no presenta diferenciación significativa en violencia estatal, legitimando así la violencia táctica pero sin desarrollar rechazo específico a la represión estatal. Aquellos con técnico superior completo exhiben un patrón intermedio donde el efecto civilizatorio inicial (-0.13***) se neutraliza parcialmente por la participación (+0.13*), resultando en niveles moderados de justificación de protestas (~2.0-2.1), mientras la violencia estatal permanece estable sin evidencia de reconfiguración bidireccional completa.

El patrón bidireccional completo emerge exclusivamente entre quienes tienen universidad completa. Este panel muestra la reconfiguración dual característica con tres elementos distintivos: primero, una línea amarilla elevada que refleja justificación de violencia en protestas sostenida (~2.0-2.1), anulando el efecto civilizatorio universitario; segundo, un colapso dramático de la línea azul en 2019, con una caída en justificación de violencia estatal desde ~1.75 hasta ~1.35, alcanzando el nivel más bajo de toda la figura; y tercero, una divergencia máxima post-2019 con una brecha de aproximadamente 0.7 puntos entre ambos tipos de violencia, cristalizando así el marco moral dual. El efecto 2019 revela la especificidad del mecanismo: mientras todos los participantes aumentan la justificación de violencia en protestas, solo los universitarios participantes experimentan el colapso en legitimación de represión estatal (-0.40 puntos). Los técnicos superiores incompletos muestran la mayor radicalización en protestas pero sin diferenciación hacia lo estatal, sugiriendo que la reconfiguración bidireccional completa requiere no solo experiencia de movilización sino también capital cultural universitario para desarrollar el marco normativo dual sofisticado.

# La Clase Social como Moderador Estructural

Tomando a la Clase de Servicio (Service class, categorías I+II del esquema EGP) como referencia, el modelo H3 de la @tbl-modelos-principales revela patrones distintivos de estratificación en la justificación de violencia. Los resultados muestran que la Clase Intermedia (categorías III+IV, profesionales de rutina y pequeños propietarios) no difiere significativamente de la Clase de Servicio entre no participantes (-0.01, ns), sugiriendo actitudes iniciales similares. En contraste, la Clase Trabajadora (categorías V+VI+VII, trabajadores manuales calificados y no calificados) exhibe un nivel basal significativamente más alto de justificación (+0.09, p<0.01), evidenciando una "predisposición estructural" consistente con su mayor exposición a conflictos socioeconómicos y experiencias cotidianas de precariedad.

El efecto de la participación opera de manera marcadamente diferencial según clase social. Para la Clase de Servicio, participar en protestas genera un incremento dramático en la justificación de violencia (+0.36, p<0.001), el cambio más pronunciado entre todas las clases. La Clase Intermedia muestra un patrón casi idéntico, con una interacción no significativa (+0.02, ns), indicando que su efecto total es similar al de la Clase de Servicio (+0.36). Sin embargo, la Clase Trabajadora exhibe una interacción negativa significativa (-0.15, p<0.01), atenuando sustancialmente el efecto de la participación. El efecto neto para esta clase es +0.21 (0.36 - 0.15), aproximadamente 40% menor que el experimentado por las clases de servicio e intermedia.

Este patrón genera una convergencia de clase entre manifestantes: la brecha inicial de +0.09 puntos entre Clase Trabajadora y Clase de Servicio se reduce considerablemente cuando ambos grupos participan activamente. Mientras la Clase de Servicio parte de una línea base más baja pero experimenta un "salto cognitivo" al movilizarse (pasando de actitudes abstractas a legitimación experiencial), la Clase Trabajadora muestra un "efecto techo" consistente con predisposiciones estructurales que ya incorporaban mayor aceptación de tácticas disruptivas. Los controles revelan efectos esperados: el año 2019 no muestra el incremento observado en el modelo educativo sino una reducción dramática (-0.33, p<0.001), sugiriendo que al controlar por clase social y participación, el estallido social aparece con menor justificación relativa. La edad reduce justificación (-0.01, p<0.001), la ideología de derecha también la reduce (-0.03, p<0.001), y el género no muestra efecto significativo (-0.01, ns). El intercepto aleatorio (varianza=0.11) es ligeramente menor que en el modelo educativo, indicando que la clase social captura algo menos de heterogeneidad individual.

```{r}
#| label: fig-clase-protesta
#| fig-cap: "Efecto de participar en protestas según clase social"
#| fig-height: 4.5
#| fig-width: 7.5
#| out-width: "100%"
#| echo: false
#| warning: false

# Predicciones
pred_clase <- ggpredict(mod_clase_protesta, terms = c("protesta_dummy", "egp3"))

plot(pred_clase) +
  labs(
    title = "Justificación de Violencia en Protestas según Clase Social y Participación",
    subtitle = "Service class experimenta mayor cambio al participar; Working class muestra efecto techo",
    x = "Participación en Protestas",
    y = "Justificación de Violencia (predicha)",
    color = "Clase Social",
    caption = "Elaboración propia con ELSOC 2016-2023"
  ) +
  theme_minimal(base_size = 10) +
  theme(legend.position = "bottom",
        legend.text = element_text(size = 8),
        plot.subtitle = element_text(size = 9),
        plot.caption = element_text(size = 7))
```

La @fig-clase-protesta visualiza el patrón de convergencia de clase documentado en los modelos, mostrando cómo la participación transforma diferencialmente las actitudes según posición estructural. El gráfico revela tres patrones distintivos. Primero, entre quienes no participan (izquierda), se observa una clara estratificación inicial: la Clase de Servicio (línea roja) y la Clase Intermedia (línea verde) parten de niveles casi idénticos de justificación (~1.80), mientras la Clase Trabajadora (línea azul) inicia significativamente más alta (~1.88), evidenciando la predisposición estructural documentada en el modelo (+0.09).

Segundo, la participación genera pendientes marcadamente diferentes. La Clase de Servicio e Intermedia exhiben las pendientes más pronunciadas, con incrementos dramáticos de aproximadamente 0.36 puntos al participar, saltando desde ~1.80 hasta ~2.15-2.17. Este "salto cognitivo" sugiere que individuos con mayor capital cultural y posiciones ocupacionales privilegiadas experimentan una transformación radical al enfrentarse directamente con la movilización, pasando de actitudes abstractas y distantes hacia una legitimación experiencial de tácticas disruptivas. En contraste, la Clase Trabajadora muestra una pendiente visiblemente más atenuada, incrementando solo 0.21 puntos (desde ~1.88 hasta ~2.09), consistente con el "efecto techo" donde predisposiciones estructurales previas ya incorporaban mayor tolerancia a la violencia política.

Tercero, el punto crucial es la convergencia en el extremo derecho del gráfico: entre participantes, las tres líneas terminan muy próximas (~2.09-2.17), con intervalos de confianza que se superponen sustancialmente. La brecha inicial de 0.09 puntos entre Clase Trabajadora y Clase de Servicio prácticamente desaparece entre manifestantes, donde todas las clases justifican la violencia en niveles similares. Este patrón de convergencia contrasta radicalmente con el modelo educativo (H1), donde la participación amplificaba las diferencias, generando divergencia. Aquí, la experiencia compartida de movilización "iguala" las diferencias de clase, sugiriendo que la posición estructural pierde poder predictivo cuando ambos grupos están inmersos en el mismo contexto de acción colectiva, mientras el capital cultural (educación) magnifica sus efectos diferenciales precisamente en ese mismo contexto.

```{r}
#| label: fig-clase-estatal
#| fig-cap: "Efecto de participar en protestas según clase social"
#| fig-height: 4.5
#| fig-width: 7.5
#| out-width: "100%"
#| echo: false
#| warning: false

# Predicciones
pred_clase <- ggpredict(mod_clase_estatal, terms = c("protesta_dummy", "egp3"))

plot(pred_clase) +
  labs(
    title = "Justificación de Violencia Estatal según Clase Social y Participación",
    subtitle = "Service class experimenta mayor cambio al participar; Working class muestra efecto techo",
    x = "Participación en Protestas",
    y = "Justificación de Violencia Estatal (predicha)",
    color = "Clase Social",
    caption = "Elaboración propia con ELSOC 2016-2023"
  ) +
  theme_minimal(base_size = 10) +
  theme(legend.position = "bottom",
        legend.text = element_text(size = 8),
        plot.subtitle = element_text(size = 9),
        plot.caption = element_text(size = 7))
```

La @fig-clase-estatal muestra el patrón inverso respecto a la violencia en protestas. En este caso, todas las clases sociales parten de niveles similares de justificación de violencia estatal entre quienes no participan (~1.85-1.95), sin la estratificación inicial observada en el modelo de violencia en protestas.

Sin embargo, la participación genera un cambio dramático y distintivo: todas las clases sociales **reducen** su justificación de violencia estatal al participar, pero con magnitudes diferentes. La Clase de Servicio experimenta la caída más pronunciada (pendiente más negativa), bajando aproximadamente 0.30 puntos desde ~1.90 hasta ~1.60. La Clase Intermedia muestra una reducción similar, alcanzando niveles cercanos a ~1.65. En contraste, la Clase Trabajadora exhibe una pendiente menos pronunciada, reduciendo su justificación solo a ~1.75-1.80.

Este patrón revela una **divergencia de clase** entre participantes: mientras en violencia en protestas la participación generaba convergencia (todas las clases terminaban justificando por igual), en violencia estatal la participación amplifica las diferencias de clase. La Clase de Servicio desarrolla el rechazo más fuerte a la represión policial, consistente con su mayor capital cultural y capacidad para elaborar críticas institucionales sofisticadas. La Clase Trabajadora, aunque también reduce su justificación, mantiene niveles más altos, posiblemente reflejando mayor exposición histórica a la represión estatal o menor capacidad para articular una crítica completa al ejercicio de la violencia por parte del Estado.

Este contraste entre ambos tipos de violencia confirma que la reconfiguración bidireccional opera de manera diferencial según clase social: mientras la experiencia de movilización iguala las actitudes hacia la violencia táctica en protestas, simultáneamente estratifica las actitudes hacia la violencia estatal, siendo las clases con mayor capital cultural quienes desarrollan el rechazo más pronunciado a la represión policial.

### Evolución temporal del efecto de clase

```{r}
#| label: fig-clase-tiempo
#| fig-cap: "Evolución temporal del efecto de clase según participación y tipo de violencia (2016-2023)"
#| fig-height: 8
#| fig-width: 11
#| out-width: "100%"
#| dpi: 300
#| echo: false
#| warning: false

# Predicciones para violencia en protestas
pred_clase_protestas <- ggpredict(mod_clase_protesta, 
                                  terms = c("year", "protesta_dummy", "egp3"),
                                  typical = "mean")

# Predicciones para violencia estatal
pred_clase_estatal <- ggpredict(mod_clase_estatal, 
                                terms = c("year", "protesta_dummy", "egp3"),
                                typical = "mean")

# Convertir a dataframes
pred_clase_prot_df <- as.data.frame(pred_clase_protestas)
pred_clase_prot_df$tipo_violencia <- "Violencia en Protestas"
pred_clase_prot_df$participacion <- factor(pred_clase_prot_df$group, 
                                           labels = c("No participó", "Participó"))
pred_clase_prot_df$clase <- pred_clase_prot_df$facet

pred_clase_est_df <- as.data.frame(pred_clase_estatal)
pred_clase_est_df$tipo_violencia <- "Violencia Estatal"
pred_clase_est_df$participacion <- factor(pred_clase_est_df$group, 
                                          labels = c("No participó", "Participó"))
pred_clase_est_df$clase <- pred_clase_est_df$facet

# Combinar ambos datasets
pred_clase_combined <- rbind(pred_clase_prot_df, pred_clase_est_df)

# Crear gráfico con facetas por clase y participación
ggplot(pred_clase_combined, aes(x = x, y = predicted, color = tipo_violencia, group = tipo_violencia)) +
  geom_line(linewidth = 1.2) +
  geom_point(size = 2.5) +
  geom_ribbon(aes(ymin = conf.low, ymax = conf.high, fill = tipo_violencia), 
              alpha = 0.15, color = NA) +
  facet_grid(participacion ~ clase, 
             labeller = labeller(
               participacion = c("No participó" = "No Participantes", 
                                "Participó" = "Participantes")
             )) +
  scale_color_manual(values = c("Violencia en Protestas" = "#EFC000FF", 
                                 "Violencia Estatal" = "#0073C2FF")) +
  scale_fill_manual(values = c("Violencia en Protestas" = "#EFC000FF", 
                                "Violencia Estatal" = "#0073C2FF")) +
  geom_vline(xintercept = 2019, linetype = "dashed", color = "red", alpha = 0.5) +
  labs(
    title = "Reconfiguración Bidireccional: Evolución Temporal por Clase Social y Participación",
    x = "Año",
    y = "Justificación de Violencia (predicha)",
    color = "Tipo de Violencia",
    fill = "Tipo de Violencia",
    caption = "Línea roja punteada: 2019 (Estallido social). Áreas sombreadas: IC 95%. Otros predictores en valores medios.\nElaboración propia con ELSOC 2016-2023."
  ) +
  theme_minimal(base_size = 10) +
  theme(
    legend.position = "bottom",
    legend.text = element_text(size = 8),
    strip.text = element_text(face = "bold", size = 9),
    axis.text.x = element_text(angle = 45, hjust = 1, size = 8),
    axis.text.y = element_text(size = 8),
    plot.caption = element_text(size = 7)
  ) +
  ylim(1.3, 2.4)
```

La @fig-clase-tiempo desagrega temporalmente los efectos de clase social sobre la justificación de violencia, revelando dinámicas diferenciadas según tipo de violencia y participación. El gráfico presenta un formato de facetas (3 columnas × 2 filas) donde cada columna representa una clase social y cada fila indica el nivel de participación, con las líneas amarillas mostrando violencia en protestas y las azules violencia estatal. La línea roja punteada marca 2019 como punto de inflexión crítico.

En la fila superior (no participantes), los tres paneles muestran patrones similares. Para la Clase de Servicio (izquierda), ambas líneas permanecen relativamente paralelas y estables (~1.75-1.85 para protestas, ~1.80-1.95 para estatal), sin divergencia significativa entre tipos de violencia. La Clase Intermedia (centro) exhibe un patrón casi idéntico, con trayectorias paralelas y niveles similares durante todo el período. La Clase Trabajadora (derecha) parte de niveles ligeramente más altos en violencia en protestas (~1.90 vs ~1.80 de Service class), pero también mantiene líneas paralelas sin reconfiguración bidireccional. En los tres casos, el año 2019 genera un pequeño incremento en ambos tipos de violencia, pero sin crear la divergencia característica de la reconfiguración bidireccional.

La fila inferior (participantes) revela patrones dramáticamente diferentes entre clases y tipos de violencia. En el panel de Clase de Servicio, la divergencia bidireccional es más pronunciada: la línea amarilla (protestas) se mantiene elevada (~2.00-2.20), mientras la línea azul (estatal) experimenta un colapso dramático en 2019, cayendo desde ~1.80 hasta ~1.35, el nivel más bajo de todo el gráfico. Esta brecha de aproximadamente 0.7-0.8 puntos cristaliza el marco moral dual entre participantes de esta clase. El panel de Clase Intermedia muestra un patrón similar pero menos extremo: la línea amarilla también se eleva (~1.90-2.10), y la azul cae en 2019 hasta ~1.50-1.60, generando una divergencia sustancial aunque menor que en Service class. 

El panel de Clase Trabajadora revela el contraste más notable: aunque la línea amarilla (protestas) alcanza niveles similares a las otras clases (~2.00-2.10), indicando la convergencia de clase en justificación de violencia en protestas, la línea azul (estatal) muestra una caída mucho más moderada en 2019, descendiendo solo hasta ~1.50-1.60 (comparado con ~1.35 de Service class). Crucialmente, en 2022-2023, mientras las otras clases mantienen bajos niveles de justificación de violencia estatal, la Clase Trabajadora muestra un repunte sostenido, alcanzando niveles cercanos a ~1.80-1.90, prácticamente convergiendo nuevamente con sus niveles de justificación de violencia en protestas.

Este análisis temporal revela tres hallazgos centrales. Primero, la convergencia de clase en violencia en protestas: en 2019, los tres paneles de la fila inferior muestran líneas amarillas que alcanzan niveles prácticamente idénticos (~2.00-2.15), confirmando que la experiencia compartida de movilización iguala las actitudes hacia la violencia táctica independientemente de la clase social. Segundo, la divergencia de clase en violencia estatal: mientras todas las clases reducen su justificación al participar, la magnitud varía sustancialmente según capital cultural, con Service class desarrollando el rechazo más radical y Working class manteniendo niveles significativamente más altos. Tercero, la temporalidad diferencial: mientras Service class e Intermediate class mantienen la reconfiguración bidireccional en el período post-2019, Working class muestra una "re-convergencia" donde ambos tipos de violencia vuelven a niveles similares, sugiriendo que la reconfiguración bidireccional completa requiere no solo experiencia de movilización sino también recursos culturales para sostener el marco moral dual en el tiempo.

