```{r}
#| include: false
knitr::opts_chunk$set(
  echo = FALSE,
  warning = FALSE,
  message = FALSE
)

library(dplyr)
library(ggplot2)
library(glmmTMB)
library(texreg)
library(ggeffects)
library(patchwork)
library(gt)
library(kableExtra)
library(here)
library(margins)
library(broom)
library(modelsummary)
library(stargazer)
library(tidyr)

# Cargar datos
load(here("input/data/proc/elsoc_final_2.RData"))
```

# Resultados

En el presente apartado se presentan los resultados de los factores que moldean la justificación de la violencia en el contexto de la protesta social en Chile.

```{r}
#| results: false


# Paso 1: Convertir a factor no ordenado
elsoc_final_2 <- elsoc_final_2 %>%
  mutate(
    educ_cat_unordered = factor(educ_cat_factor, ordered = FALSE),
    movilidad_cat_unordered = factor(movilidad_cat_factor, ordered = FALSE)
  )

# Paso 2: Crear índice consistente de violencia en protestas (solo variables en todas las olas)
elsoc_final_2 <- elsoc_final_2 %>%
  mutate(
    # Índice consistente temporal (solo estudiantes y trabajadores)
    justif_violencia_protesta_consistente = rowMeans(
      dplyr::select(., violencia_trabajadores, violencia_estudiantes), 
      na.rm = TRUE
    ),
    # Índice amplio (todas las variables disponibles por ola)
    justif_violencia_protesta_amplio = justif_violencia_protesta
  )

# Verificar disponibilidad por ola
elsoc_final_2 %>%
  group_by(year) %>%
  summarise(
    n = n(),
    estudiantes = sum(!is.na(violencia_estudiantes)),
    trabajadores = sum(!is.na(violencia_trabajadores)),
    inmobiliario = sum(!is.na(violencia_inmobiliario)),
    transporte = sum(!is.na(violencia_transporte)),
    locales = sum(!is.na(violencia_locales)),
    carab_marchas = sum(!is.na(violencia_carabineros_marchas)),
    carab_tomas = sum(!is.na(violencia_carabineros_tomas))
  ) %>%
  print()

```

## Estadísticos Descriptivos

### Justificación de violencia por nivel educativo

Los patrones observados en la @tbl-justificacion-educ muestran una tendencia relevante. Entre quienes no participan en protestas, un mayor nivel educativo tenderían a una menor justificación de la violencia por parte de manifestaciones, con medias que bajan de aproximadamente 1.90 a 1.80. Sin embargo, esta tendencia se invierte para quienes sí participan: aquellos participantes con educación universitaria muestran los niveles más altos de justificación, alcanzando medias en torno a 2.29 y 2.27. Este efecto diferenciado de la educación parece ser específico de la violencia en protestas, ya que, en contraste, la justificación de la violencia estatal exhibe un patrón mucho más estable, con una variación considerablemente menor entre los distintos niveles educativos.

```{r}
#| label: tbl-justificacion-educ
#| tbl-cap: "Justificación de violencia según nivel educativo y participación en protestas"
#| echo: false
#| warning: false
#| results: asis

# Redefinir los labels del factor:
elsoc_final_2 <- elsoc_final_2 %>%
  mutate(
    educ_cat_unordered = factor(
      educ_cat_unordered,
      labels = c(
        "Media completa o menos",
        "Téc. sup.incompleta",
        "Téc. sup.completa",
        "Univ. incompleta",
        "Univ. completa"
      )
    )
  )

# Crear y mostrar tabla
tabla_1 <- elsoc_final_2 %>%
  filter(!is.na(educ_cat_unordered) & !is.na(protesta_dummy)) %>%
  group_by(educ_cat_unordered, Participacion = factor(protesta_dummy, 
                                                       labels = c("No participó", "Participó"))) %>%
  summarise(
    N = n(),
    `Viol. Protestas` = round(mean(justif_violencia_protesta_consistente, na.rm = TRUE), 2),
    `DE` = round(sd(justif_violencia_protesta_consistente, na.rm = TRUE), 2),
    `Viol. Estatal` = round(mean(justif_violencia_estatal, na.rm = TRUE), 2),
    `DE ` = round(sd(justif_violencia_estatal, na.rm = TRUE), 2),
    .groups = "drop"
  ) %>%
  knitr::kable(
    col.names = c("Educación", "Participación", "N", "Media", "DE", "Media", "DE"),
    align = c("l", "l", "c", "c", "c", "c", "c"),
    format = "latex",
    booktabs = TRUE
  ) %>%
  kable_styling(
    latex_options = c("striped", "hold_position", "scale_down"),
    font_size = 9,
    position = "center"
  ) %>%
  add_header_above(c(" " = 3, "Viol. Protestas" = 2, "Viol. Estatal" = 2)) %>%
  footnote(
    general = "Elaboración propia a partir de ELSOC (2016-2023). Escala 1-5 donde 1 = Nunca se justifica y 5 = Siempre se justifica",
    threeparttable = TRUE
  )

tabla_1
```


### Evolución temporal: Justificación de la Violencia y Participación en protestas  (2016-2023)

```{r}
#| label: fig-evolucion-temporal
#| fig-cap: "Evolución de la participación en protestas 2016-2023"
#| fig-width: 12
#| fig-height: 7
#| echo: false

# Panel Participación
plot_evol_particip <- elsoc_final_2 %>%
  group_by(year) %>%
  summarise(
    Participacion = 100 * mean(protesta_dummy, na.rm = TRUE),
    .groups = "drop"
  ) %>%
  ggplot(aes(x = year, y = Participacion)) +
  geom_vline(xintercept = 2019, linetype = "dashed", color = "red", alpha = 0.6) +
  geom_line(linewidth = 1.2, color = "#619CFF") +
  geom_point(size = 2.5, color = "#619CFF") +
  labs(
    title = "Evolución de Participación en Protestas",
    x = "Año",
    y = "% que Participó") +
  theme_minimal(base_size = 16)

# Combinar
grafico_evolucion <- plot_evol_particip +
  plot_annotation(
    tag_levels = 'A',
    caption = "Elaboración propia con ELSOC 2016-2023. Nota: 2019 = Estallido social",
    theme = theme(plot.caption = element_text(size = 11))
  )

# Mostrar gráfico
grafico_evolucion
```

El análisis de los patrones temporales de la @fig-evolucion-temporal muestra un resultado coherente con el contexto del ciclo de protesta observado. Para el 2019 -año del estallido social- se registra el promedio más alto de participación en protestas, reflejando la intensidad de la movilización. En el período post-2019. Y, aunque disminuye desde su punto álgido en ese periodo, se mantiene en niveles ligeramente superiores a los observados antes del 2019 hasta su caída entre 2021 y 2023, donde reporta su promedio más bajo en todo el ciclo reportado. 

```{r}
#| label: fig-participacion-estratificada
#| fig-cap: "Composición sociodemográfica de participantes en protestas por año: cambios estructurales post-estallido. Elaboración propia a partir de ELSOC."
#| fig-width: 12
#| fig-height: 18
#| echo: false
#| warning: false

# Panel: Comparación directa Protestas vs Estatal por año
comparacion_data <- elsoc_final_2 %>%
  group_by(year) %>%
  summarise(
    `Viol. en Protestas` = mean(justif_violencia_protesta_consistente, na.rm = TRUE),
    `Viol. Estatal` = mean(justif_violencia_estatal, na.rm = TRUE),
    .groups = "drop"
  ) %>%
  tidyr::pivot_longer(cols = starts_with("Viol"), 
                      names_to = "Tipo", 
                      values_to = "Justificacion")

just_viol <- ggplot(comparacion_data, aes(x = year, y = Justificacion, color = Tipo, group = Tipo)) +
  geom_line(linewidth = 1.5) +
  geom_point(size = 3.5) +
  geom_vline(xintercept = 2019, linetype = "dashed", color = "red", alpha = 0.6) +
  scale_color_manual(values = c("Viol. en Protestas" = "#EFC000FF", 
                                  "Viol. Estatal" = "#0073C2FF"),
                     name = "Tipo de violencia") +
  labs(
    title = "Divergencia entre Justificación de Violencia en Protestas y Violencia Estatal",
    subtitle = "Líneas cruzadas post-2019 revelan inversión de jerarquías morales: protestas más legitimadas que represión",
    x = "Año",
    y = "Justificación (escala 1-5)",
    caption = "Línea roja: estallido 2019. Elaboración propia con ELSOC 2016-2023."
  ) +
  theme_minimal(base_size = 15) +
  theme(
    legend.position = "bottom",
    legend.text = element_text(size = 11),
    plot.title = element_text(face = "bold", size = 13),
    plot.subtitle = element_text(size = 11, color = "gray30"),
    plot.caption = element_text(size = 10, hjust = 0)
  ) +
  ylim(1.4, 2.1)

# Mostrar gráfico
just_viol
```

La @fig-participacion-estratificada revela la transformación radical de las jerarquías morales en torno a la violencia política. Pre-2019 (2016-2018), ambas formas de violencia se evaluaban con criterios similares (brecha ±0.05 puntos), reflejando consenso liberal-democrático donde violencia "desde abajo" y "desde arriba" se rechazaban por igual (~1.6-1.7). En 2019, la brecha se invierte dramáticamente: violencia estatal fue justificada ~0.15 puntos más que violencia en protestas, reflejando shock inicial y polarización ante el "caos" percibido. 

Sin embargo, en el post-2019 (2022-2023) las líneas se cruzan definitivamente: violencia en protestas pasa a ser justificada ~0.10-0.15 puntos más que violencia estatal, y esta brecha se estabiliza. Este es el hallazgo crítico: el estallido generó una reconfiguración permanente de jerarquías morales colectivas, donde violencia táctica disruptiva se normaliza más que represión estatal. Este patrón evidencia la reconfiguración bidireccional: el marco moral dual emergente post-estallido redefine los límites de la acción política legítima según quién ejerce la violencia y en qué contexto.

```{r}
#| include: false

# Función para calcular medias e IC por grupo y año
calc_means_ci <- function(data, group_var, tipo_violencia) {
  data %>%
    filter(!is.na(year) & year != 2019 & !is.na(!!sym(group_var)) & !is.na(protesta_dummy)) %>%
    group_by(year, !!sym(group_var), protesta_dummy) %>%
    summarise(
      mean = mean(!!sym(tipo_violencia), na.rm = TRUE),
      se = sd(!!sym(tipo_violencia), na.rm = TRUE) / sqrt(n()),
      n = n(),
      .groups = "drop"
    ) %>%
    mutate(
      ci_low = mean - 1.96 * se,
      ci_high = mean + 1.96 * se,
      participacion = factor(protesta_dummy, 
                            levels = c(0, 1),
                            labels = c("No participó", "Participó"))
    )
}

# Panel Educación × Violencia en Protestas
data_educ_prot <- calc_means_ci(elsoc_final_2, "educ_cat_unordered", "justif_violencia_protesta_consistente")

p1 <- ggplot(data_educ_prot, aes(x = educ_cat_unordered, y = mean, color = participacion, group = participacion)) +
  geom_point(position = position_dodge(width = 0.5), size = 2.5) +
  geom_errorbar(aes(ymin = ci_low, ymax = ci_high), 
                position = position_dodge(width = 0.5), width = 0.2, linewidth = 0.8) +
  geom_line(position = position_dodge(width = 0.5), linewidth = 1) +
  facet_wrap(~year, ncol = 3) +
  scale_color_manual(values = c("No participó" = "#F8766D", "Participó" = "#00BFC4")) +
  labs(title = "Educación × Violencia en Protestas",
       x = "Nivel Educativo",
       y = "Justificación (escala 1-5)",
       color = "") +
  theme_minimal(base_size = 15) +
  theme(axis.text.x = element_text(angle = 45, hjust = 1, size = 10),
        legend.position = "bottom",
        legend.text = element_text(size = 11),
        strip.text = element_text(face = "bold", size = 12)) +
  ylim(1, 3)

# Panel Educación × Violencia Estatal
data_educ_est <- calc_means_ci(elsoc_final_2, "educ_cat_unordered", "justif_violencia_estatal")

p2 <- ggplot(data_educ_est, aes(x = educ_cat_unordered, y = mean, color = participacion, group = participacion)) +
  geom_point(position = position_dodge(width = 0.5), size = 2.5) +
  geom_errorbar(aes(ymin = ci_low, ymax = ci_high), 
                position = position_dodge(width = 0.5), width = 0.2, linewidth = 0.8) +
  geom_line(position = position_dodge(width = 0.5), linewidth = 1) +
  facet_wrap(~year, ncol = 3) +
  scale_color_manual(values = c("No participó" = "#F8766D", "Participó" = "#00BFC4")) +
  labs(title = "Educación × Violencia Estatal",
       x = "Nivel Educativo",
       y = "Justificación (escala 1-5)",
       color = "") +
  theme_minimal(base_size = 15) +
  theme(axis.text.x = element_text(angle = 45, hjust = 1, size = 10),
        legend.position = "bottom",
        legend.text = element_text(size = 11),
        strip.text = element_text(face = "bold", size = 12)) +
  ylim(1, 3)

# Combinar los 2 paneles según educación
educ_plot <- (p1 / p2) +
  plot_layout(guides = "collect") +
  plot_annotation(
    tag_levels = 'A',
    caption = "Puntos muestran medias; barras muestran IC 95%. Se excluye 2019 (año del estallido). Elaboración propia con ELSOC."
  ) &
  theme(
    legend.position = "bottom",
    plot.caption = element_text(size = 7)
  )
```


```{r}
#| label: fig-estallido-1
#| fig-cap: "Comparación de justificación de violencia antes (2016-2018) y después (2022-2023) del estallido social por educación y participación"
#| fig-width: 12
#| fig-height: 20


# Mostrar el gráfico
educ_plot
```

La @fig-estallido-1 presenta la evolución temporal de la justificación de violencia por educación, comparando año a año los niveles antes (2016-2018) y después (2022-2023) del estallido social de octubre 2019, revelando patrones críticos sobre la permanencia de los efectos del shock político.

Entre no participantes, se observa estabilidad relativa en el periodo pre-2019, con niveles de justificación que oscilan entre ~1.5-1.8 para mayor educación y ~1.7-2.0 para menor educación. En el periodo post-2019 (2022-2023), todos los grupos educativos muestran un incremento moderado: universitarios completos pasan de ~1.5 a ~1.8, mientras educación básica/media se mantiene en el rango ~1.8-2.0. Entre participantes, el patrón muestra convergencia sostenida: desde 2016 hasta 2023, todos los niveles educativos mantienen justificaciones moderadamente altas (~2.0-2.3) con intervalos de confianza superpuestos, indicando que la experiencia de movilización iguala actitudes independientemente del capital cultural. Crucialmente, las brechas entre participantes y no participantes se mantienen consistentes año tras año en el post-2019, evidenciando que el efecto de la participación persiste establemente años después del estallido.

El contraste revela que entre los no participantes, se observa un salto dramático entre 2018 y 2022 en todos los grupos educativos: universitarios completos pasan de ~1.3-1.5 (2016-2018) a ~1.9-2.0 (2022-2023). Este es el hallazgo más crítico: el estallido no generó rechazo permanente a la represión estatal, sino que normalizó su justificación incluso entre sectores privilegiados, y esta normalización se mantiene estable en 2022 y 2023. Entre participantes, el patrón se invierte completamente: todos los grupos educativos muestran descensos sostenidos post-2019, pasando de ~1.8-2.0 (2016-2018) a ~1.5-1.7 (2022-2023), con universitarios completos manteniendo niveles bajos estables (~1.4). La trayectoria año a año confirma que la experiencia directa de represión durante el estallido generó un efecto de "deslegitimación experiencial" permanente entre manifestantes, observable consistentemente en ambos años post-estallido.

Los datos revelan que el estallido de 2019 no fue un shock temporal sino un punto de inflexión permanente que reconfiguró estructuralmente los marcos morales duales. La visualización año por año demuestra que la divergencia entre participantes y no participantes no es fluctuación transitoria sino polarización estable: mientras participantes desarrollan rechazo duradero a violencia estatal pero mantienen justificación de violencia en protestas, no participantes experimentan patrones divergentes según capital cultural. Estos marcos permanecen estables 3-4 años después del evento crítico, cristalizando la hipótesis de polarización bidireccional permanente.


## Estadísticos exploratorios

```{r}
#| echo: false
#| include: false

# ============================================
# MODELOS DE EDUCACIÓN
# ============================================

# Modelo 1a: Educación - Efectos principales para Violencia en Protestas
mod_educ_protesta_main <- glmmTMB(
  justif_violencia_protesta_consistente ~ educ_cat_unordered + protesta_dummy +
    edad + mujer + ideologia_std + factor(year) +
    (1 | idencuesta),
  data = elsoc_final_2,
  family = gaussian()
)

# Modelo 1b: Educación × Protesta para Violencia en Protestas (con interacción)
mod_educ_protesta_int <- glmmTMB(
  justif_violencia_protesta_consistente ~ educ_cat_unordered * protesta_dummy +
    edad + mujer + ideologia_std + factor(year) +
    (1 | idencuesta),
  data = elsoc_final_2,
  family = gaussian()
)

# Modelo 2a: Educación - Efectos principales para Violencia Estatal
mod_educ_estatal_main <- glmmTMB(
  justif_violencia_estatal ~ educ_cat_unordered + protesta_dummy +
    edad + mujer + ideologia_std + factor(year) +
    (1 | idencuesta),
  data = elsoc_final_2,
  family = gaussian()
)

# Modelo 2b: Educación × Protesta para Violencia Estatal (con interacción)
mod_educ_estatal_int <- glmmTMB(
  justif_violencia_estatal ~ educ_cat_unordered * protesta_dummy +
    edad + mujer + ideologia_std + factor(year) +
    (1 | idencuesta),
  data = elsoc_final_2,
  family = gaussian()
)
```

```{r}
#| label: tbl-modelos-principales
#| tbl-cap: "Modelos principales de justificación de violencia"
#| echo: false
#| warning: false
#| results: asis

# Custom coefficient map
ccoef <- list(
  "educ_cat_unorderedTéc. sup.incompleta" = "Tecnica Incompleta",
  "educ_cat_unorderedTéc. sup.completa" = "Tecnica Completa",
  "educ_cat_unorderedUniv. incompleta" = "Universitaria Incompleta",
  "educ_cat_unorderedUniv. completa" = "Universitaria Completa",
  "protesta_dummy" = "Participa en protestas",
  "edad" = "Edad",
  "mujer" = "Mujer",
  "ideologia_std" = "Ideología",
  "factor(year)2017" = "2017",
  "factor(year)2018" = "2018",
  "factor(year)2019" = "2019",
  "factor(year)2022" = "2022",
  "factor(year)2023" = "2023"
)

texreg(list(mod_educ_protesta_main, mod_educ_estatal_main),
    custom.model.names = c("Modelo 1", "Modelo 2"),
       stars = c(0.001, 0.01, 0.05),
       omit.coef = "(Intercept)",
       custom.coef.map = ccoef,
       digits = 3,
       groups = list("Educación (Ref.= Media completa o menos)" = 1:4,
         "Controles" = 5:8,
         "Año (Ref.= 2016)" = 9:13),
       custom.note = "*** p < 0.001; ** p < 0.01; * p < 0.05",
       leading.zero = FALSE,
       use.packages = FALSE,
       booktabs = TRUE,
       dcolumn = FALSE,
      scalebox = 0.8,
       include.bic = TRUE,
       include.loglik = FALSE,
       include.aic = TRUE,
       center = TRUE,
       custom.gof.names = c("AIC", "BIC", "Num. obs.", "Num. groups: idencuesta"),
       reorder.gof = c(3, 4, 1, 2),
       table.placement = "",
       label = "",
       float.pos = "!htbp")
```


La @tbl-modelos-principales presenta dos modelos principales que guían el análisis de este estudio. El Modelo 1 examina los efectos de educación y participación en protestas sobre violencia en protestas, y el Modelo 2 evalúa esos mismos efectos sobre violencia estatal. Ambos modelos incluyen efectos aleatorios por individuo y controles por edad, género, ideología y año.

Los resultados revelan patrones diferenciados según el tipo de violencia. Para violencia en protestas, la participación muestra un efecto positivo consistente, incrementando la justificación en aproximadamente 0.36 puntos. En contraste, para violencia estatal, el efecto directo de la participación es negativo, aunque altamente significativo, evidenciando que quienes participan en protestas no justifican más la represión policial. 

Los controles operan de manera consistente: ideología de derecha reduce justificación de violencia  en protestas (~-0.03 por punto en la escala) pero la incrementa para violencia estatal (~+0.05). Las mujeres rechazan más la violencia estatal (~-0.13) sin diferencias en violencia en protestas. El año 2019 muestra el contraste más dramático: incremento moderado en justificación de violencia en protestas pero fuerte caída en justificación de violencia estatal (~-0.40), reflejando el impacto del estallido social en las actitudes hacia la represión policial.

```{r}
#| label: tbl-modelos-interaccion
#| tbl-cap: "Modelos de interacción para justificación de violencia"
#| echo: false
#| warning: false
#| results: asis

# Custom coefficient map for interaction models
ccoef_int <- list(
  "educ_cat_unorderedTéc. sup.incompleta" = "Tecnica Incompleta",
  "educ_cat_unorderedTéc. sup.completa" = "Tecnica Completa",
  "educ_cat_unorderedUniv. incompleta" = "Universitaria Incompleta",
  "educ_cat_unorderedUniv. completa" = "Universitaria Completa",
  "protesta_dummy" = "Participa en Protestas",
  "educ_cat_unorderedTéc. sup.incompleta:protesta_dummy" = "Tecnica Incompleta × Protesta",
  "educ_cat_unorderedTéc. sup.completa:protesta_dummy" = "Tecnica Completa × Protesta",
  "educ_cat_unorderedUniv. incompleta:protesta_dummy" = "Universitaria Incompleta × Protesta",
  "educ_cat_unorderedUniv. completa:protesta_dummy" = "Universitaria Completa × Protesta",
  "edad" = "Age",
  "mujer" = "Woman",
  "ideologia_std" = "Ideología",
  "factor(year)2017" = "2017",
  "factor(year)2018" = "2018",
  "factor(year)2019" = "2019",
  "factor(year)2022" = "2022",
  "factor(year)2023" = "2023"
)

texreg(list(mod_educ_protesta_int, mod_educ_estatal_int),
    custom.model.names = c("Model 1b", "Model 2b"),
       stars = c(0.001, 0.01, 0.05),
       omit.coef = "(Intercept)",
       custom.coef.map = ccoef_int,
       digits = 3,
       groups = list("Educación (Ref.= Media completa o menos)" = 1:4,
         "Interacciones Educación" = 6:9,
         "Controles" = 10:12,
         "Año (Ref.= 2016)" = 13:17),
       custom.note = "*** p < 0.001; ** p < 0.01; * p < 0.05",
       leading.zero = FALSE,
       use.packages = FALSE,
       booktabs = TRUE,
       dcolumn = FALSE,
      scalebox = 0.8,
       include.bic = TRUE,
       include.loglik = FALSE,
       include.aic = TRUE,
       center = TRUE,
       custom.gof.names = c("AIC", "BIC", "Num. obs.", "Num. groups: idencuesta"),
       reorder.gof = c(3, 4, 1, 2),
       table.placement = "",
       label = "",
       float.pos = "!htbp")
```

Los modelos de la @tbl-modelos-interaccion revelan que el efecto de participación varía significativamente según nivel educativo. Para violencia en protestas, las interacciones entre educación y participación son positivas, indicando que el efecto legitimador de participar es más fuerte entre personas educadas. Una persona con nivel universitario completo participante incrementa su justificación 0.40 puntos versus 0.27 para educación media, evidenciando la "paradoja educativa": la educación reduce justificación entre no participantes (-0.13***) pero amplifica el efecto de la participación.

Para violencia estatal, el patrón se invierte completamente. Las interacciones son negativas (universitario incompleto: -0.16*; universitario completo: -0.18***), indicando que solo la combinación de educación universitaria + participación genera rechazo significativo a la represión (efecto total: -0.22 puntos). La educación sola (+0.06, ns) o participación sola (-0.04, ns) no bastan; es su interacción la que activa el rechazo diferenciado.

La reconfiguración bidireccional (legitimar protestas, rechazar represión) es más nítida entre universitarios participantes, confirmando que el marco moral dual requiere la combinación crítica de educación superior y experiencia directa de movilización.

```{r}
#| label: fig-efectos-marginales
#| fig-cap: "Efectos marginales de la participación en protestas sobre justificación de violencia según educación"
#| fig-width: 14
#| fig-height: 10
#| echo: false
#| warning: false

# ===================================================================
# PANEL A: Efecto marginal de participación según EDUCACIÓN 
# para Violencia en PROTESTAS
# ===================================================================

# Calcular efectos marginales manualmente
# Efecto marginal = β_protesta + β_interacción * nivel_educación

# Extraer coeficientes del modelo
coef_educ_prot <- fixef(mod_educ_protesta_int)$cond

# Efecto marginal base (educación media = categoría de referencia)
me_base <- coef_educ_prot["protesta_dummy"]

# Efectos marginales para cada nivel educativo
me_data_educ_prot <- data.frame(
  educacion = c("Media o menos", "Téc. sup.\nincompleta", "Téc. sup.\ncompleta", 
                "Univ.\nincompleta", "Univ.\ncompleta"),
  me = c(
    me_base,  # Media (referencia)
    me_base + coef_educ_prot["educ_cat_unorderedTéc. sup.incompleta:protesta_dummy"],  # Téc inc
    me_base + coef_educ_prot["educ_cat_unorderedTéc. sup.completa:protesta_dummy"],     # Téc comp
    me_base + coef_educ_prot["educ_cat_unorderedUniv. incompleta:protesta_dummy"],      # Univ inc
    me_base + coef_educ_prot["educ_cat_unorderedUniv. completa:protesta_dummy"]         # Univ comp
  )
)

# Calcular errores estándar aproximados usando vcov
vcov_mat <- vcov(mod_educ_protesta_int)$cond

# SE para categoría de referencia (solo varianza de protesta_dummy)
se_base <- sqrt(vcov_mat["protesta_dummy", "protesta_dummy"])

# Para interacciones: SE = sqrt(Var(β1) + Var(β2) + 2*Cov(β1,β2))
se_tec_inc <- sqrt(
  vcov_mat["protesta_dummy", "protesta_dummy"] +
  vcov_mat["educ_cat_unorderedTéc. sup.incompleta:protesta_dummy", 
           "educ_cat_unorderedTéc. sup.incompleta:protesta_dummy"] +
  2 * vcov_mat["protesta_dummy", "educ_cat_unorderedTéc. sup.incompleta:protesta_dummy"]
)

se_tec_comp <- sqrt(
  vcov_mat["protesta_dummy", "protesta_dummy"] +
  vcov_mat["educ_cat_unorderedTéc. sup.completa:protesta_dummy", 
           "educ_cat_unorderedTéc. sup.completa:protesta_dummy"] +
  2 * vcov_mat["protesta_dummy", "educ_cat_unorderedTéc. sup.completa:protesta_dummy"]
)

se_univ_inc <- sqrt(
  vcov_mat["protesta_dummy", "protesta_dummy"] +
  vcov_mat["educ_cat_unorderedUniv. incompleta:protesta_dummy", 
           "educ_cat_unorderedUniv. incompleta:protesta_dummy"] +
  2 * vcov_mat["protesta_dummy", "educ_cat_unorderedUniv. incompleta:protesta_dummy"]
)

se_univ_comp <- sqrt(
  vcov_mat["protesta_dummy", "protesta_dummy"] +
  vcov_mat["educ_cat_unorderedUniv. completa:protesta_dummy", 
           "educ_cat_unorderedUniv. completa:protesta_dummy"] +
  2 * vcov_mat["protesta_dummy", "educ_cat_unorderedUniv. completa:protesta_dummy"]
)

me_data_educ_prot$se <- c(se_base, se_tec_inc, se_tec_comp, se_univ_inc, se_univ_comp)
me_data_educ_prot$ci_low <- me_data_educ_prot$me - 1.96 * me_data_educ_prot$se
me_data_educ_prot$ci_high <- me_data_educ_prot$me + 1.96 * me_data_educ_prot$se
me_data_educ_prot$significativo <- !(me_data_educ_prot$ci_low < 0 & me_data_educ_prot$ci_high > 0)

# Reordenar niveles
me_data_educ_prot$educacion <- factor(me_data_educ_prot$educacion, 
                                       levels = c("Media o menos", "Téc. sup.\nincompleta", 
                                                  "Téc. sup.\ncompleta", "Univ.\nincompleta", 
                                                  "Univ.\ncompleta"))

# Gráfico Panel A
panel_a <- ggplot(me_data_educ_prot, aes(x = educacion, y = me)) +
  geom_hline(yintercept = 0, linetype = "dashed", color = "red", linewidth = 0.8) +
  geom_point(aes(color = significativo), size = 3.5) +
  geom_errorbar(aes(ymin = ci_low, ymax = ci_high, color = significativo), 
                width = 0.2, linewidth = 1) +
  scale_color_manual(values = c("FALSE" = "gray50", "TRUE" = "#00BFC4"), 
                     guide = "none") +
  labs(title = "A) Violencia en Protestas: Efecto Marginal de Participación\n por Educación",
       x = "Nivel Educativo",
       y = "Efecto Marginal de Participación\n(cambio en justificación)") +
  theme_minimal(base_size = 14) +
  theme(axis.text.x = element_text(angle = 0, hjust = 0.5, size = 11),
        plot.title = element_text(size = 12, face = "bold"),
        panel.grid.minor = element_blank())

# ===================================================================
# PANEL B: Efecto marginal de participación según EDUCACIÓN 
# para Violencia ESTATAL
# ===================================================================

coef_educ_est <- fixef(mod_educ_estatal_int)$cond
me_base_est <- coef_educ_est["protesta_dummy"]

me_data_educ_est <- data.frame(
  educacion = c("Media o menos", "Téc. sup.\nincompleta", "Téc. sup.\ncompleta", 
                "Univ.\nincompleta", "Univ.\ncompleta"),
  me = c(
    me_base_est,
    me_base_est + coef_educ_est["educ_cat_unorderedTéc. sup.incompleta:protesta_dummy"],
    me_base_est + coef_educ_est["educ_cat_unorderedTéc. sup.completa:protesta_dummy"],
    me_base_est + coef_educ_est["educ_cat_unorderedUniv. incompleta:protesta_dummy"],
    me_base_est + coef_educ_est["educ_cat_unorderedUniv. completa:protesta_dummy"]
  )
)

vcov_mat_est <- vcov(mod_educ_estatal_int)$cond
se_base_est <- sqrt(vcov_mat_est["protesta_dummy", "protesta_dummy"])

se_tec_inc_est <- sqrt(
  vcov_mat_est["protesta_dummy", "protesta_dummy"] +
  vcov_mat_est["educ_cat_unorderedTéc. sup.incompleta:protesta_dummy", 
               "educ_cat_unorderedTéc. sup.incompleta:protesta_dummy"] +
  2 * vcov_mat_est["protesta_dummy", "educ_cat_unorderedTéc. sup.incompleta:protesta_dummy"]
)

se_tec_comp_est <- sqrt(
  vcov_mat_est["protesta_dummy", "protesta_dummy"] +
  vcov_mat_est["educ_cat_unorderedTéc. sup.completa:protesta_dummy", 
               "educ_cat_unorderedTéc. sup.completa:protesta_dummy"] +
  2 * vcov_mat_est["protesta_dummy", "educ_cat_unorderedTéc. sup.completa:protesta_dummy"]
)

se_univ_inc_est <- sqrt(
  vcov_mat_est["protesta_dummy", "protesta_dummy"] +
  vcov_mat_est["educ_cat_unorderedUniv. incompleta:protesta_dummy", 
               "educ_cat_unorderedUniv. incompleta:protesta_dummy"] +
  2 * vcov_mat_est["protesta_dummy", "educ_cat_unorderedUniv. incompleta:protesta_dummy"]
)

se_univ_comp_est <- sqrt(
  vcov_mat_est["protesta_dummy", "protesta_dummy"] +
  vcov_mat_est["educ_cat_unorderedUniv. completa:protesta_dummy", 
               "educ_cat_unorderedUniv. completa:protesta_dummy"] +
  2 * vcov_mat_est["protesta_dummy", "educ_cat_unorderedUniv. completa:protesta_dummy"]
)

me_data_educ_est$se <- c(se_base_est, se_tec_inc_est, se_tec_comp_est, se_univ_inc_est, se_univ_comp_est)
me_data_educ_est$ci_low <- me_data_educ_est$me - 1.96 * me_data_educ_est$se
me_data_educ_est$ci_high <- me_data_educ_est$me + 1.96 * me_data_educ_est$se
me_data_educ_est$significativo <- !(me_data_educ_est$ci_low < 0 & me_data_educ_est$ci_high > 0)

me_data_educ_est$educacion <- factor(me_data_educ_est$educacion, 
                                      levels = c("Media o menos", "Téc. sup.\nincompleta", 
                                                 "Téc. sup.\ncompleta", "Univ.\nincompleta", 
                                                 "Univ.\ncompleta"))

panel_b <- ggplot(me_data_educ_est, aes(x = educacion, y = me)) +
  geom_hline(yintercept = 0, linetype = "dashed", color = "red", linewidth = 0.8) +
  geom_point(aes(color = significativo), size = 3.5) +
  geom_errorbar(aes(ymin = ci_low, ymax = ci_high, color = significativo), 
                width = 0.2, linewidth = 1) +
  scale_color_manual(values = c("FALSE" = "gray50", "TRUE" = "#619CFF"), 
                     guide = "none") +
  labs(title = "B) Violencia Estatal: Efecto Marginal de Participación\n por Educación",
       x = "Nivel Educativo",
       y = "Efecto Marginal de Participación\n(cambio en justificación)") +
  theme_minimal(base_size = 14) +
  theme(axis.text.x = element_text(angle = 0, hjust = 0.5, size = 11),
        plot.title = element_text(size = 12, face = "bold"),
        panel.grid.minor = element_blank())

# Combinar paneles
combined_marginal_effects <- (panel_a | panel_b) +
  plot_annotation(
    caption = "Efectos marginales con IC 95%. Línea roja indica efecto nulo. Puntos grises: no significativos. \nEfecto marginal = cambio en justificación al participar vs no participar, condicionado por educación. Elaboración propia con ELSOC.",
    theme = theme(plot.caption = element_text(size = 9, hjust = 0))
  )

combined_marginal_effects
```

La @fig-efectos-marginales visualiza los efectos marginales de participación según educación, permitiendo evaluar directamente las hipótesis sobre efectos diferenciales.

En el Panel A, se observa como todos los niveles educativos muestran efectos positivos significativos para justificación de la violencia en protestas, con magnitudes que varían de +0.27 (educación media) a +0.55 (técnico superior incompleto). Crucialmente, el efecto legitimador es más fuerte entre educación técnica-superior (+0.55) y universitaria (+0.40) que entre educación media (+0.27), evidenciando que la educación amplifica (no reduce) el efecto de participación, invirtiendo el efecto civilizatorio entre quienes se movilizan.

Por otro lado, el Panel B muestra que solo universitarios tienen efectos negativos significativos para justificación de la violencia estatal (-0.20 a -0.22), mientras educación media y técnica exhiben efectos nulos (puntos grises en línea roja). En este sentido, universitarios participantes tenderían a legitimar violencia en protestas (+0.40) a la vez que rechazan la violencia estatal (-0.22).


### El "Efecto Paradoja" de la Educación

```{r}
#| label: fig-paradoja-educacion
#| fig-cap: "Análisis de interacción: Educación × Participación en Protestas"
#| fig-width: 12
#| fig-height: 9
#| echo: false
#| warning: false

# Generar predicciones del modelo de educación con interacciones
pred_df <- ggpredict(mod_educ_protesta_int, 
                     terms = c("educ_cat_unordered", "protesta_dummy")) %>%
  as.data.frame() %>%
  rename(participacion = group) %>%
  mutate(participacion = factor(participacion, 
                                 levels = c("0", "1"),
                                 labels = c("No participó", "Participó")))

# Panel A: Predicciones
panel_a <- ggplot(pred_df, aes(x = x, y = predicted, 
                                color = participacion, group = participacion, 
                                fill = participacion)) +
  geom_ribbon(aes(ymin = conf.low, ymax = conf.high), 
              alpha = 0.2, color = NA) +
  geom_line(linewidth = 1) +
  geom_point(size = 2.5) +
  scale_color_manual(values = c("No participó" = "#F8766D", "Participó" = "#00BFC4")) +
  scale_fill_manual(values = c("No participó" = "#F8766D", "Participó" = "#00BFC4")) +
  labs(
    title = "A) Valores Predichos",
    x = "Nivel Educativo",
    y = "Justificación (predicha)",
    color = "Participación",
    fill = "Participación"
  ) +
  theme_minimal(base_size = 15) +
  theme(
    axis.text.x = element_text(angle = 45, hjust = 1, size = 10),
    legend.position = "bottom",
    legend.text = element_text(size = 11),
    plot.title = element_text(size = 13, face = "bold")
  )

# Panel B: Magnitud de la interacción
interaction_df <- pred_df %>%
  select(x, participacion, predicted) %>%
  pivot_wider(names_from = participacion, values_from = predicted) %>%
  mutate(Diferencia = `Participó` - `No participó`)

panel_b <- ggplot(interaction_df, aes(x = x, y = Diferencia)) +
  geom_hline(yintercept = 0, linetype = "dashed", color = "red", linewidth = 0.6) +
  geom_col(fill = "#619CFF", alpha = 0.7, width = 0.6) +
  geom_text(aes(label = round(Diferencia, 2)), 
            vjust = ifelse(interaction_df$Diferencia > 0, -0.5, 1.5),
            size = 2.5) +
  labs(
    title = "B) Magnitud de la Interacción",
    x = "Nivel Educativo",
    y = "Diferencia\n(Participó - No Participó)"
  ) +
  theme_minimal(base_size = 15) +
  theme(
    axis.text.x = element_text(angle = 45, hjust = 1, size = 10),
    plot.title = element_text(size = 13, face = "bold")
  )

# Combinar
plot_final <- panel_a / panel_b +
  plot_annotation(
    caption = "Panel A muestra efectos por grupo; Panel B cuantifica la interacción. Elaboración propia con ELSOC 2016-2023.",
    theme = theme(plot.caption = element_text(size = 7, hjust = 0))
  )

# Mostrar gráfico
plot_final
```

La @fig-paradoja-educacion revela la "paradoja educativa" predicha en las hipótesis H1a y H1b. El Panel A muestra que la educación reduce la justificación de violencia entre observadores externos (línea roja descendente de ~1.95 en educación media a ~1.75 en universitaria completa), consistente con el efecto civilizatorio. Sin embargo, la educación invierte su efecto (línea azul ascendente de ~2.20 en educación media a ~2.35 en técnico superior incompleto, luego ~2.30 en universitaria completa), evidenciando que personas más educadas elaboran marcos ideológicos que legitiman la violencia táctica en contextos de movilización. El Panel B cuantifica esta inversión: la magnitud de la interacción es máxima en técnico superior incompleto (+0.55) y universitaria incompleta (+0.45), confirmando que la "paradoja" es más pronunciada en niveles educativos medios-altos donde convergen capital cultural y experiencia de movilización.

## Reconfiguración Bidireccional de la justificación de la violencia (Violencia en Protestas vs Violencia Estatal)

Los modelos con interacciones (Modelo 1b y Modelo 2b) revelan la dinámica bidireccional predicha en H2a-H2b (universitarios). H2a se confirma plenamente: para violencia en protestas, la educación universitaria reduce justificación entre no participantes ($-0.13***$), pero participación genera incremento ($+0.27***$) magnificado por interacciones positivas con educación superior (técnico superior incompleto: $+0.28*$; universitario completo: $+0.13**$), anulando el efecto civilizatorio. H2b se confirma plenamente: para violencia estatal, el patrón se invierte completamente: educación sola ($+0.06$, ns) y participación sola ($-0.04$, ns) no generan efectos, pero sus interacciones negativas producen rechazo significativo entre universitarios (incompleto: $-0.16*$; completo: $-0.18***$), evidenciando que solo la combinación educación universitaria + participación activa el marco crítico hacia represión.

Los controles confirman el impacto del estallido 2019: incremento moderado en justificación de protestas ($+0.05*$) pero colapso en violencia estatal ($-0.40***$), transformando radicalmente actitudes hacia represión policial. Ideología opera en direcciones opuestas: derecha reduce justificación de protestas ($-0.03***$) pero incrementa la de violencia estatal ($+0.05***$). Las mujeres rechazan más violencia estatal ($-0.13***$) sin diferencias en protestas. Este patrón confirma que la reconfiguración bidireccional predicha en H2a-H2b (legitimar protestas, rechazar represión) es completa solo entre quienes combinan educación universitaria con experiencia directa de movilización, cristalizando el marco moral dual sofisticado.

```{r}
#| label: fig-bidireccional-tiempo
#| fig-cap: "Evolución temporal de la reconfiguración bidireccional según educación y participación (2016-2023)"
#| fig-width: 12
#| fig-height: 14
#| dpi: 300
#| echo: false
#| warning: false

# Obtener predicciones para violencia en protestas
pred_protestas_tiempo <- ggpredict(mod_educ_protesta_int, 
                                   terms = c("year", "protesta_dummy", "educ_cat_unordered [Media completa o menos, Téc. sup.incompleta, Téc. sup.completa, Univ. completa]"),
                                   typical = "mean")

# Obtener predicciones para violencia estatal
pred_estatal_tiempo <- ggpredict(mod_educ_estatal_int, 
                                 terms = c("year", "protesta_dummy", "educ_cat_unordered [Media completa o menos, Téc. sup.incompleta, Téc. sup.completa, Univ. completa]"),
                                 typical = "mean")

# Convertir a dataframes
pred_protestas_df <- as.data.frame(pred_protestas_tiempo)
pred_protestas_df$tipo_violencia <- "Violencia en Protestas"
pred_protestas_df$participacion <- factor(pred_protestas_df$group, 
                                          labels = c("No participó", "Participó"))
pred_protestas_df$educacion <- pred_protestas_df$facet

pred_estatal_df <- as.data.frame(pred_estatal_tiempo)
pred_estatal_df$tipo_violencia <- "Violencia Estatal"
pred_estatal_df$participacion <- factor(pred_estatal_df$group, 
                                        labels = c("No participó", "Participó"))
pred_estatal_df$educacion <- pred_estatal_df$facet

# Combinar ambos datasets
pred_combined <- rbind(pred_protestas_df, pred_estatal_df)

# Crear gráfico con facetas por educación y participación
ggplot(pred_combined, aes(x = x, y = predicted, color = tipo_violencia, group = tipo_violencia)) +
  geom_line(linewidth = 1.2) +
  geom_point(size = 2.5) +
  geom_ribbon(aes(ymin = conf.low, ymax = conf.high, fill = tipo_violencia), 
              alpha = 0.15, color = NA) +
  facet_grid(participacion ~ educacion, 
             labeller = labeller(
               participacion = c("No participó" = "No Participantes", 
                                "Participó" = "Participantes")
             )) +
  scale_color_manual(values = c("Violencia en Protestas" = "#EFC000FF", 
                                 "Violencia Estatal" = "#0073C2FF")) +
  scale_fill_manual(values = c("Violencia en Protestas" = "#EFC000FF", 
                                "Violencia Estatal" = "#0073C2FF")) +
  geom_vline(xintercept = 2019, linetype = "dashed", color = "red", alpha = 0.5) +
  labs(
    title = "Reconfiguración Bidireccional: Evolución Temporal por Educación y Participación",
    x = "Año",
    y = "Justificación de Violencia (predicha)",
    color = "Tipo de Violencia",
    fill = "Tipo de Violencia",
    caption = "Línea roja punteada: 2019 (Estallido social). Áreas sombreadas: IC 95%. Otros predictores en valores medios.\nElaboración propia con ELSOC 2016-2023."
  ) +
  theme_minimal(base_size = 10) +
  theme(
    legend.position = "bottom",
    legend.text = element_text(size = 8),
    strip.text = element_text(face = "bold", size = 9),
    axis.text.x = element_text(angle = 45, hjust = 1, size = 8),
    axis.text.y = element_text(size = 8),
    plot.caption = element_text(size = 7)
  ) +
  ylim(1.3, 2.4)
```

La @fig-bidireccional-tiempo visualiza la dinámica temporal de la reconfiguración bidireccional predicha en H2a-H2b, mostrando que el marco moral dual requiere tanto educación como participación. Entre no participantes (fila superior), las líneas amarilla (protestas) y azul (estatal) permanecen paralelas y cercanas en todos los niveles educativos, confirmando que sin participación no hay reconfiguración bidireccional pese al efecto civilizatorio universitario (H1a opera pero H2b no se activa).

Entre participantes (fila inferior), emergen tres patrnoes que permiten evaluar H2a-H2b. Educación media/técnica muestra rechazo parcial de H2a-H2b: elevación de justificación de protestas (+0.27 a +0.55, confirmando H2a) pero sin rechazo significativo a violencia estatal (rechazando H2b), evidenciando legitimación táctica sin marco crítico hacia represión. Técnico superior incompleto alcanza la mayor radicalización en protestas (>2.2 en 2019, $+0.28*$) pero mantiene líneas paralelas, confirmando que capital técnico sin socialización universitaria no genera la diferenciación normativa predicha en H2b.

El marco dual completo predicho en H2a-H2b se confirma exclusivamente en universitarios participantes: (1) línea amarilla elevada sostenida (~2.0-2.1), anulando el efecto civilizatorio y confirmando H2a; (2) colapso dramático de línea azul en 2019 desde ~1.75 a ~1.35, el nivel más bajo de la figura ($-0.40***$), confirmando H2b; (3) divergencia máxima post-2019 con brecha de ~0.7 puntos, evidenciando permanencia del marco dual. Este patrón confirma que H2a y H2b se cumplen conjuntamente solo bajo la combinación crítica de educación universitaria + experiencia de movilización, cristalizando el marco normativo dual sofisticado.


